---
title: "Programa para la Evaluación Internacional de Estudiantes (PISA)"
subtitle: "Marco Conceptual y Diagnóstico Exploratorio: Módulo de Alfabetización Financiera 2022"
author: "Paola Andrea Molina Aparicio y Brayan Camilo Moreno Villalobos"
format: html
editor: visual
---

# Introducción: ¿Qué son las Pruebas PISA?

## Naturaleza y Propósito del Programa

El Programa para la Evaluación Internacional de Estudiantes, por sus siglas en inglés (PISA), es una prueba realizada a estudiantes de 15 años a nivel global. Su objetivo consta de medir la capacidad de usar los conocimientos adquiridos en campos como la lectura, matemáticas y ciencias, para enfrentarse a la vida real.

## Mecanismos de Recolección de Datos y Muestreo

La encuesta se basa en cuestionarios de antecedentes realizados por estudiantes, directores de escuela y padres de familia. Para el año 2022 hubo un énfasis en matemáticas y una evaluación del pensamiento crítico; además, añadieron un componente nuevo llamado alfabetización financiera.

Para este año participaron 81 países y alrededor de 690.000 estudiantes. Para la recolección de datos se hace un proceso que consta de dos fases; la primera es solicitar una lista mínima de 150 colegios escogidos al azar, de acuerdo a su proporción, para escoger posteriormente una muestra aleatoria de estudiantes de 15 años. También es importante hacer énfasis en que las pruebas están contextualizadas.

------------------------------------------------------------------------

# Marco Conceptual: Alfabetización y Educación Financiera

## Definición de Alfabetización Financiera (OCDE)

Para el desarrollo de nuestro proyecto, enfocamos el análisis en las bases de datos correspondientes al módulo de **Alfabetización Financiera** de PISA 2022. Para comprender el alcance de estas variables, resulta fundamental partir de la definición analítica de la Organización para la Cooperación y el Desarrollo Económicos:

::: {.callout-note title="Definición de Alfabetización según la OCDE" icon="false"}
PISA se centra en la capacidad de los jóvenes para utilizar sus conocimientos y habilidades para afrontar retos de la vida real, en lugar de simplemente en el grado de dominio de contenidos curriculares específicos. PISA concibe la alfabetización en general como la capacidad de los alumnos para aplicar conocimientos y habilidades en áreas temáticas clave, así como para analizar, razonar y comunicarse eficazmente al plantear, resolver e interpretar problemas en diversas situaciones (OCDE, 2023).
:::

## Definición de Educación Financiera (OCDE)

En este mismo marco, cobra especial relevancia el concepto de **educación financiera**, el cual orienta el desarrollo de competencias en los estudiantes:

::: {.callout-note title="Definición de Educación Financiera según la OCDE/INFE" icon="false"}
La educación financiera es el proceso mediante el cual los consumidores/inversores financieros mejoran su comprensión de los productos, conceptos y riesgos financieros y, a través de la información, la instrucción y/o el asesoramiento objetivo, desarrollan las habilidades y la confianza para ser más conscientes de los riesgos y oportunidades financieras, para tomar decisiones informadas, para saber dónde acudir en busca de ayuda y para tomar otras medidas eficaces para mejorar su bienestar financiero (OCDE/INFE, 2012).
:::

------------------------------------------------------------------------

# Antecedentes del Módulo de Alfabetización Financiera en PISA

Para obtener una imagen más completa y hacer contrastes correctos, es de suma importancia conocer los resultados obtenidos en los años anteriores. De los cuales tenemos los siguientes:

## Hallazgos y Tendencias Clave en Ciclos Anteriores

### Ciclo PISA 2012: Punto de partida

Fue la primera evaluación opcional de competencia financiera en PISA, contando con la participación de 18 países y economías (OCDE, 2014).

**Diseño:** Estableció por primera vez la escala global de desempeño estructurada en 5 niveles de competencia para medir la capacidad de aplicar conocimientos sobre dinero, presupuestos y contratos en situaciones reales.

**Reflexiones clave:** Reveló diferencias pronunciadas en los resultados entre y dentro de las naciones participantes, dejando en evidencia que la educación financiera debe comenzar de forma formal en la escuela antes de que los jóvenes se conviertan en consumidores activos. Asimismo, sirvió para fijar el marco conceptual de la OCDE/INFE de referencia global.

### Ciclo PISA 2015: Transición digital e integración de competencias

Participaron 15 países y economías, manteniendo la estructura conceptual de 2012 para garantizar la comparabilidad de los resultados (OCDE, 2017).

**Novedad metodológica:** La prueba migró hacia la administración por computadora.

**Reflexiones clave:** El cambio de formato demostró que la fluidez en entornos digitales es indispensable para desempeñarse en la sociedad moderna. Se confirmó que el rendimiento financiero está estrechamente ligado a las habilidades en lectura y matemáticas, aunque mantiene un componente analítico propio y único. Se identificó también que la discusión sobre el dinero en el hogar y la experiencia práctica desempeñan un rol determinante en la autonomía del estudiante.

### Ciclo PISA 2018: Inclusión digital, equidad y análisis de tendencias

Abarcó a 20 países y economías (13 pertenecientes a la OCDE y 7 países socios), representando a aproximadamente 117.000 estudiantes, con un puntaje promedio OCDE de 505 puntos (OCDE, 2020).

**Desempeño destacado:** Estonia obtuvo el rendimiento promedio más alto (547 puntos), seguida por Finlandia (537 puntos) y las provincias de Canadá (532 puntos). El 85% de los estudiantes alcanzó al menos el Nivel 2 (umbral básico de competencia) y un 10% logró el Nivel 5 (alto rendimiento).

**Tendencias en el rendimiento:**

*Periodo 2015–2018:* El promedio de la OCDE aumentó 20 puntos, impulsado por mejoras sustanciales en Lituania (+50 puntos), Brasil (+25 puntos) y España (+25 puntos), además de Polonia y la República Eslovaca. En países como Chile, España, Brasil y República Eslovaca, el alza se debió a la reducción de estudiantes en los niveles de bajo rendimiento.

**Factores socioeconómicos y entorno familiar:**

*El rol central de los padres:* El 94% de los estudiantes indicó que su familia es la principal fuente de información sobre dinero. Quienes consultaban con sus padres obtuvieron, en promedio, 27 puntos más tras ajustar por nivel socioeconómico.

*Impacto socioeconómico:* Los estudiantes de entornos favorecidos superaron a los desfavorecidos por un promedio de 78 puntos (equivalente a casi un nivel completo de competencia). No obstante, la enseñanza de contenidos financieros en escuelas desfavorecidas ayudó a mitigar estas brechas.

**Inclusión digital y brechas de género:** Se observó un crecimiento en la tenencia de tarjetas de débito/pago y compras en línea. Aunque la diferencia de puntaje entre niños y niñas fue reducida (2 puntos a favor de los niños en el promedio OCDE), los varones mostraron mayor confianza en el manejo de servicios financieros digitales y contratos.

# Estudios y análisis relacionados.

## Estudio 1: Impacto micro y macroeconómico de la alfabetización financiera temprana (ScienceDirect, 2025)

Esta investigación analiza cómo la enseñanza de finanzas a niños y jóvenes genera un efecto en cadena que va desde las decisiones diarias del hogar hasta la estabilidad económica de un país:

**A nivel microeconómico (Individual y Hogar):** Muestra que los jóvenes con formación financiera toman decisiones más informadas sobre inflación, tasas de interés y gestión de riesgos. Además, tienen mayor tendencia al ahorro constante, planifican mejor, evitan deudas con intereses altos y adoptan herramientas digitales de forma responsable.

**A nivel macroeconómico (Nacional):** Revela que cuando la población conoce de finanzas, aumenta el flujo de recursos hacia el sistema financiero y se reduce la pobreza. Este impacto es especialmente fuerte en países en desarrollo o economías emergentes, donde la alfabetización actúa como un motor de inclusión.

## Estudio 2: Informe oficial PISA 2022 Vol. IV - El papel del nivel socioeconómico (OCDE, 2024)

El informe oficial de la OCDE para el módulo de alfabetización financiera de PISA 2022 destaca que el entorno socioeconómico de la familia sigue siendo uno de los factores más fuertes del desempeño del estudiante.

**Hallazgos clave:** Existe una diferencia marcada en los puntajes entre los estudiantes provenientes de hogares con mayores recursos y aquellos de entornos vulnerables. Los jóvenes con mejor nivel socioeconómico no solo obtienen puntajes más altos, sino que tienen más acceso a productos financieros formales y a discusiones sobre inversión en su entorno.

## Estudio 3: El rol de la familia, el colegio y el género en PISA 2022 (Teacher, 2024)

Este análisis sobre los resultados de PISA 2022 profundiza en los canales a través de los cuales los jóvenes aprenden sobre dinero y las diferencias de desempeño entre grupos:

**El hogar como fuente principal:** Señala que hablar abiertamente con los padres sobre gastos, ahorro y presupuesto familiar marca una diferencia positiva y significativa en el puntaje de los estudiantes.

**Integración escolar y brechas:** Muestra que el aprendizaje financiero se refuerza fuertemente mediante materias tradicionales como matemáticas, lectura y sociales, así como con clases enfocadas en finanzas. Además, resalta comparaciones interesantes entre países y matices en la confianza financiera entre chicos y chicas.

## Estudio 4: Marco de educación financiera para estudiantes (Portal de Publicaciones OCDE, 2024)

Esta publicación sintetiza las estrategias globales para fortalecer las competencias económicas en la etapa escolar antes de que los jóvenes asuman responsabilidades financieras adultas.

#Justificación de la selección de los datos:

La elección de nuestro conjunto de datos fue principalmente por la poca relevancia y exposición que se le da a este tema, el cual consideramos de gran importancia para la economía y además, con un gran impacto para la calidad de vida.

## ¿Por qué la Alfabetización Financiera?

En la actualidad, los jóvenes de 15 años se enfrentan a un entorno económico cada vez más digitalizado y complejo, caracterizado por el uso de billeteras móviles, compras en línea, tarjetas de débito y decisiones de gasto desde edades tempranas. La alfabetización financiera ya no es un conocimiento opcional o reservado para adultos, sino una competencia básica para la vida que determina la autonomía, la capacidad de ahorro y la prevención de fraudes en el futuro.

## ¿Por qué esta base de datos de PISA 2022?

Desde el punto de vista estadístico, seleccionamos la base unificada de PISA 2022 por las siguientes razones:

**Impacto internacional:** Ofrece una muestra amplia de **97.983 registros de estudiantes en 20 países y economías**, lo que proporciona un volumen de información robusto y diverso para realizar comparaciones globales.

**Integración de fuentes:** Nos permitió fusionar dos instrumentos distintos de la prueba: el cuestionario de antecedentes contextuales del estudiante (`_QQQ`) y la ruta cognitiva de desempeño (`_COG`), logrando una visión integral entre lo que el estudiante vive en su entorno y lo que sabe responder.

# Preprocesamiento de los datos.

Nuestra base de datos cuenta con 97.983 individuos y unas casi 5000 variables, de las cuales muchas eran preguntas específicas con ponderaciones establecidas y modelos complejos para usarlas de manera correcta. Por esa razón fue de vital importancia hacerle un preprocesamiento para encontrar las 20 variables que usaremos para este proyecto. Los pasos que seguimos fueron los siguientes:

## Carga de librerías y lectura de las bases de datos originales

Se cargaron las librerías necesarias para leer archivos en formato SAS conservando sus etiquetas de variable (`haven`, `labelled`), manipular datos (`dplyr`) y exportar resultados a Excel (`writexl`). Luego se leyeron los dos archivos originales del estudio PISA 2022: el Cuestionario de contexto del estudiante (`_QQQ`) y las Notas del examen cognitivo (`_COG`).

```{r}
#| label: carga-librerias-datos
#| message: false
#| warning: false

library(haven)     # leer archivos SAS con sus etiquetas originales
library(labelled)  # trabajar con esas etiquetas
library(dplyr)     # manipulación de datos
library(writexl)   # exportar resultados a Excel

# Lectura de las dos bases originales del estudio PISA 2022
ruta <- "base_datos"
datos_cuestionario <- read_sas(file.path(ruta, "CY08MSP_FLT_QQQ.SAS7BDAT"))
datos_cognitivos   <- read_sas(file.path(ruta, "CY08MSP_FLT_COG.SAS7BDAT"))

cat("Cuestionario:", nrow(datos_cuestionario), "filas x", ncol(datos_cuestionario), "columnas\n")
cat("Cognitivo:   ", nrow(datos_cognitivos), "filas x", ncol(datos_cognitivos), "columnas\n")
```

## Generación del diccionario unificado de variables

Antes de decidir qué variables usar, se construyó un diccionario de referencia con las 4.829 variables disponibles entre ambas bases, extrayendo de cada una su código, la etiqueta descriptiva original del archivo SAS y una clasificación preliminar de tipo. Este diccionario es la base sobre la que se tomaron todas las decisiones posteriores de selección de variables.

```{r}
#| label: diccionario-unificado
#| warning: false

extraer_diccionario <- function(df, nombre_tabla) {
  df_factor <- as_factor(df)
  
  tibble(
    Tabla_Origen = nombre_tabla,
    Codigo_Variable = names(df),
    Descripcion_Real = sapply(df, function(x) {
      lbl <- attr(x, "label")
      if (is.null(lbl) || length(lbl) == 0) "Sin descripción textual" else as.character(lbl)
    }),
    Tipo_Variable = sapply(df_factor, function(x) {
      if (is.factor(x) || is.character(x)) "Cualitativa (Texto)" else "Cuantitativa / Código Numérico"
    })
  )
}

dicc_qqq <- extraer_diccionario(datos_cuestionario, "Cuestionario (PDF)")
dicc_cog <- extraer_diccionario(datos_cognitivos, "Notas Cognitivas (Examen)")
diccionario_unificado <- bind_rows(dicc_qqq, dicc_cog)

cat("Total de variables documentadas en el diccionario:", nrow(diccionario_unificado), "\n")
cat(" - Cuestionario:", nrow(dicc_qqq), "\n")
cat(" - Cognitivo:   ", nrow(dicc_cog), "\n")
```

## Unificación de las bases Cuestionario y Cognitivo

Las dos bases se unieron a través del identificador único de estudiante (CNTSTUID). Antes de unir, se redujo la base Cognitiva a solo el identificador y un pequeño grupo de variables de diseño/ruta de aplicación del examen, descartando toda variable dificil de usar (respuestas crudas, tiempos, clics) y las columnas duplicadas.

```{r}
#| label: union-bases
#| warning: false

rescate_cog <- c("MS1_TEST","MS2_TEST","MS1_LEV","MS2_LEV","MS1_ItemSet","MS2_ItemSet",
                  "RCORE_TEST","RCORE_PERF","RS1_TEST","RS1_LEV","RS2_TEST","RS2_LEV",
                  "RCO1S_PERF","ISCEDP","RDESIGN","MPATH")
rescate_cog <- intersect(rescate_cog, names(datos_cognitivos))

datos_cog_reducido <- datos_cognitivos %>% select(CNTSTUID, all_of(rescate_cog))

datos_completos <- inner_join(datos_cuestionario, datos_cog_reducido, by = "CNTSTUID")

cat("Dimensiones de la base unificada:", nrow(datos_completos), "filas x", ncol(datos_completos), "columnas\n")
```

## Exclusión de ruido técnico

No todas las columnas de una base de datos sirven para hacer estadística descriptiva. Algunas existen solo por razones técnicas internas del estudio PISA, no porque describan algo interesante del estudiante. Se identificaron y quitaron 4 tipos de estas columnas "no útiles":

*Pesos estadísticos:* son números que usan los investigadores de PISA para que, al sacar promedios generales de un país, la muestra de estudiantes represente bien a toda la población real (por ejemplo, si en la muestra hay menos estudiantes de colegios rurales de los que hay en la realidad, el peso "corrige" eso matemáticamente). No describen nada del estudiante en sí, solo sirven para ese ajuste, así que no aportan al análisis descriptivo.

*Códigos de identificación:* son como el "número de cédula" de cada estudiante, colegio o región — sirven para que el sistema identifique cada caso, pero el número en sí no tiene ningún significado que se pueda interpretar (por ejemplo, que un colegio tenga el código "40023" no dice nada sobre ese colegio). Datos técnicos de cómo se aplicó la prueba: cosas como en qué idioma se aplicó el examen, en qué fecha exacta, o qué versión del cuestionario se usó. Es información de logística de la aplicación, no información sobre el estudiante.

*Columnas de configuración del cuestionario:* variables internas que indican qué módulos opcionales se activaron para cada país, pero que no representan una respuesta ni una característica real del estudiante.

```{r}
#| label: exclusion-variables-no-utiles
#| warning: false

pesos_estadisticos    <- grep("^W_FSTU|^UNIT$|^WVARSTRR$|^SENWT$", names(datos_completos), value = TRUE)
codigos_identificacion <- c("CNTSTUID","CNTSCHID","NatCen","STRATUM","SUBNATIO","CNTRYID","LANGN")
datos_aplicacion_prueba <- c("CYC","LANGTEST_QQQ","LANGTEST_COG","LANGTEST_PAQ","BOOKID","VER_DAT")
config_cuestionario    <- grep("^Option_", names(datos_completos), value = TRUE)
puntajes_repetidos     <- grep("^PV[2-9]|^PV10", names(datos_completos), value = TRUE)

variables_a_descartar <- unique(c(pesos_estadisticos, codigos_identificacion, 
                                   datos_aplicacion_prueba, config_cuestionario, 
                                   puntajes_repetidos))

cat("Total de variables excluidas:", length(variables_a_descartar), "\n")
cat(" - Pesos estadísticos:            ", length(pesos_estadisticos), "\n")
cat(" - Códigos de identificación:     ", length(codigos_identificacion), "\n")
cat(" - Datos técnicos de aplicación:  ", length(datos_aplicacion_prueba), "\n")
cat(" - Configuración del cuestionario:", length(config_cuestionario), "\n")
cat(" - Puntajes repetidos (PV2 a PV10):", length(puntajes_repetidos), "\n")
```

## Clasificación de variables en cuantitativas y cualitativas

Aquí tocó resolver un problema técnico importante: cuando R lee un archivo SAS, muchas preguntas de encuesta (por ejemplo, escalas tipo "muy de acuerdo / de acuerdo / en desacuerdo") quedan guardadas internamente como números (1, 2, 3, 4), aunque en realidad representan categorías, no cantidades. Si uno clasifica "cuantitativa vs. cualitativa" solo mirando si la columna es numérica, prácticamente todo el cuestionario terminaría mal clasificado como cuantitativo.

La solución fue distinguir dos cosas: primero, cuántos valores distintos tiene cada variable (si tiene pocos valores distintos, como 1 a 4, probablemente es una categoría; si tiene muchos valores distintos, probablemente es una medición continua real). Con eso se separaron las variables realmente cuantitativas (mediciones o puntajes) de las que, aunque estén guardadas como números, en realidad son categorías (por ejemplo, respuestas de encuesta).

```{r}
#| label: clasificacion-tipo-variable
#| warning: false

# Variables numéricas que quedan disponibles después de quitar el "ruido" del Paso 4
candidatas_numericas <- names(datos_completos)[sapply(datos_completos, is.numeric)]
candidatas_numericas <- setdiff(candidatas_numericas, c(variables_a_descartar, rescate_cog))

# Cantidad de valores distintos que tiene cada una
n_valores_distintos <- sapply(datos_completos[candidatas_numericas], 
                               function(x) length(unique(na.omit(x))))

# Si tiene más de 15 valores distintos (o es un puntaje/índice ya conocido), se considera cuantitativa real
es_cuantitativa_real <- (n_valores_distintos > 15) | grepl("^PV1|^ESCS", candidatas_numericas)

variables_cuantitativas <- candidatas_numericas[es_cuantitativa_real]
categorias_disfrazadas  <- candidatas_numericas[!es_cuantitativa_real]

# El resto de columnas (texto, o categorías con pocas opciones) se suman como cualitativas
variables_cualitativas_texto <- setdiff(names(datos_completos), 
                                         c(candidatas_numericas, variables_a_descartar, rescate_cog))
variables_cualitativas <- unique(c(variables_cualitativas_texto, categorias_disfrazadas))

cat("Variables cuantitativas identificadas:", length(variables_cuantitativas), "\n")
cat("Variables cualitativas identificadas: ", length(variables_cualitativas), "\n")
```

## Diagnóstico y ranking inicial de las variables candidatas

Con las variables separadas por tipo, se calcularon indicadores de calidad para ordenarlas de mejor a peor y seleccionar preliminarmente las 20 más prometedoras de cada tipo. Para las cuantitativas se usó el porcentaje de datos faltantes y el coeficiente de variación (una medida de variabilidad comparable entre escalas distintas). Para las cualitativas se usó el porcentaje de datos faltantes, el número de categorías (descartando las que tienen menos de 2 o más de 12) y el porcentaje de estudiantes que cae en la respuesta más común. En este paso también se excluyó una variable de código administrativo que aparecía como estadísticamente "buena" sin serlo en contenido, y se agruparon 5 preguntas que correspondían a una misma pregunta original con distintas opciones de respuesta.

```{r}
#| label: ranking-inicial-variables

# Ajuste 1: se quita un código de región administrativa (no es una medida real)
variables_cuantitativas <- setdiff(variables_cuantitativas, "REGION")

# Ajuste 2: se agrupan 5 preguntas de una misma batería en solo 1 representante
bateria_repetida <- grep("^ST297", variables_cualitativas, value = TRUE)
variables_cualitativas <- setdiff(variables_cualitativas, setdiff(bateria_repetida, "ST297Q09JA"))

# Diagnóstico de las cuantitativas
diagnostico_cuanti <- data.frame(
  variable   = variables_cuantitativas,
  pct_na     = sapply(datos_completos[variables_cuantitativas], function(x) mean(is.na(x)) * 100),
  media      = sapply(datos_completos[variables_cuantitativas], function(x) mean(x, na.rm = TRUE)),
  desviacion = sapply(datos_completos[variables_cuantitativas], function(x) sd(x, na.rm = TRUE))
) %>%
  mutate(coef_variacion = abs(desviacion / media)) %>%
  filter(pct_na < 50) %>%
  arrange(pct_na, desc(coef_variacion))

# Diagnóstico de las cualitativas
diagnostico_cuali <- data.frame(
  variable     = variables_cualitativas,
  pct_na       = sapply(datos_completos[variables_cualitativas], function(x) mean(is.na(x)) * 100),
  n_categorias = sapply(datos_completos[variables_cualitativas], function(x) length(unique(na.omit(x)))),
  pct_moda     = sapply(datos_completos[variables_cualitativas], function(x) {
    tab <- table(x); if (length(tab) == 0) return(NA); max(tab) / sum(tab) * 100
  })
) %>%
  filter(pct_na < 50, n_categorias >= 2, n_categorias <= 12) %>%
  arrange(pct_na, pct_moda)

top20_cuanti_inicial <- head(diagnostico_cuanti, 20)
top20_cuali_inicial  <- head(diagnostico_cuali, 20)

cat("Top 20 cuantitativas (vista previa de las primeras 5):\n")
print(head(top20_cuanti_inicial[, c("variable","pct_na","coef_variacion")], 5))

cat("\nTop 20 cualitativas (vista previa de las primeras 5):\n")
print(head(top20_cuali_inicial[, c("variable","pct_na","n_categorias","pct_moda")], 5))
```

## Refinamiento temático

El ranking del Paso 6 priorizó variables únicamente por criterios estadísticos, sin considerar su pertinencia temática. Al revisarlo, se detectaron variables sin relación con alfabetización financiera (acoso escolar, ejercicio físico) que habían entrado solo por tener buenos indicadores estadísticos. Con base en literatura sobre alfabetización financiera en adolescentes —que señala como factores clave el país, el género, el contexto familiar y escolar, el nivel socioeconómico y el comportamiento de ahorro— se hicieron tres ajustes: se retiraron las variables sin relación temática (incluyendo una de año de nacimiento con variación casi nula), se incorporaron variables del módulo específico de Alfabetización Financiera no capturadas por el ranking automático, y se recuperó la variable de país real en lugar del indicador binario de pertenencia a la OCDE. Cada incorporación se validó con el mismo tipo de diagnóstico de calidad usado en el paso anterior.

```{r}
#| label: verificacion-variables-financieras

# Ejemplo: verificación de calidad de las variables del módulo financiero antes de incorporarlas
candidatas_financieras <- c("FLCONFIN", "ACCESSFP", "FL161Q01HA", "FL161Q02HA", 
                             "FL169Q05JA", "FL159Q04HA", "FL171Q11JA", "FL171Q12JA")

diagnostico_financieras <- data.frame(
  variable = candidatas_financieras,
  pct_na   = sapply(datos_completos[candidatas_financieras], function(x) mean(is.na(x)) * 100)
) %>% arrange(pct_na)

print(diagnostico_financieras)

# Verificación de la variable de país recuperada
cat("\nPaís (CNT): ", length(unique(na.omit(datos_completos$CNT))), "categorías,",
    round(mean(is.na(datos_completos$CNT)) * 100, 1), "% de datos faltantes\n")
```

## Selección final de las 20 variables

Aplicando los criterios de calidad estadística y pertinencia temática definidos en los pasos anteriores, se definió la lista final de 20 variables de trabajo: 10 cuantitativas, centradas en desempeño académico, contexto socioeconómico y actitudes financieras; y 10 cualitativas, centradas en demografía, país, e inclusión y comportamiento financiero.

```{r}
#| label: seleccion-final-20-variables

variables_cuantitativas_final <- c(
  "PV1FLIT", "PV1MATH", "PV1READ", "ESCS", "HOMEPOS",
  "FLCONFIN", "ACCESSFP", "FCFMLRTY", "FLSCHOOL", "FLFAMILY"
)

variables_cualitativas_final <- c(
  "CNT", "ST004D01T", "ST255Q01JA", "FL161Q01HA", "FL161Q02HA",
  "FL169Q05JA", "FL159Q04HA", "FL171Q11JA", "FL171Q12JA", "ISCEDP"
)

variables_finales <- c(variables_cuantitativas_final, variables_cualitativas_final)

cat("Total de variables seleccionadas:", length(variables_finales), "\n")
cat(" - Cuantitativas:", length(variables_cuantitativas_final), "\n")
cat(" - Cualitativas: ", length(variables_cualitativas_final), "\n")
```

## Verificación y exportación de la base final

Como último paso, se verificó que las 20 variables seleccionadas existieran en la base unificada, se construyó la base final (identificador del estudiante + las 20 variables) y se exportó a un archivo Excel con dos hojas: los datos y su diccionario de variables correspondiente.

```{r}
#| label: exportacion-base-final

# Verificación de que las 20 variables existen en la base
variables_faltantes <- setdiff(variables_finales, names(datos_completos))
if (length(variables_faltantes) > 0) {
  cat("Atención, no se encontraron:", paste(variables_faltantes, collapse = ", "), "\n")
} else {
  cat("Las 20 variables se encontraron correctamente en la base.\n")
}

# Construcción de la base final
base_final <- datos_completos %>%
  select(CNTSTUID, all_of(variables_finales))

cat("Dimensiones de la base final:", nrow(base_final), "filas x", ncol(base_final), "columnas\n")

# Diccionario de las 20 variables, extraído del diccionario unificado del Paso 2
diccionario_final <- diccionario_unificado %>%
  filter(Codigo_Variable %in% variables_finales) %>%
  distinct(Codigo_Variable, .keep_all = TRUE) %>%
  mutate(Grupo = if_else(Codigo_Variable %in% variables_cuantitativas_final, 
                          "Cuantitativa", "Cualitativa")) %>%
  select(Codigo_Variable, Grupo, Descripcion_Real, Tabla_Origen) %>%
  arrange(match(Codigo_Variable, variables_finales))

# Exportación a Excel con dos hojas
write_xlsx(
  list("Datos" = base_final, "Diccionario_Variables" = diccionario_final),
  path = "base_TOP20_PISA_alfabetizacion_financiera.xlsx"
)

cat("Archivo exportado correctamente:", "base_TOP20_PISA_alfabetizacion_financiera.xlsx\n")
```

# Presentación de las variables.

El análisis se realiza sobre un conjunto curado de **20 variables** pertenecientes al estudio PISA 2022 (módulo de Alfabetización Financiera), correspondiente a una muestra de 97,983 estudiantes de 15 años. Estas variables se dividen equitativamente en 10 cuantitativas y 10 cualitativas.

## Variables Cuantitativas (10 Continuas)

Representan mediciones numéricas continuas compuestas por las calificaciones en las tres áreas principales de PISA y por índices estandarizados de estimación de máxima verosimilitud ponderada (WLE, por sus siglas en inglés).

| Código | Descripción y Contexto | Tipo de Escala |
|:---------------------|:---------------------|:--------------------------:|
| **`PV1FLIT`** | **Alfabetización Financiera:** Puntaje de desempeño del estudiante en la evaluación de competencias financieras (variable de interés principal). | Continua |
| **`PV1MATH`** | **Competencia Matemática:** Puntaje obtenido en la evaluación de matemáticas. | Continua |
| **`PV1READ`** | **Competencia Lectora:** Puntaje obtenido en la evaluación de lectura y comprensión de textos. | Continua |
| **`ESCS`** | **Estatus Socioeconómico:** Índice del nivel socioeconómico, social y cultural general del estudiante y su familia. | Continua (Índice WLE) |
| **`HOMEPOS`** | **Posesiones en el Hogar:** Índice que mide la disponibilidad de bienes materiales, infraestructura y recursos en la vivienda. | Continua (Índice WLE) |
| **`FLCONFIN`** | **Confianza Financiera:** Índice de confianza percibida del estudiante al enfrentarse a decisiones o trámites monetarios. | Continua (Índice WLE) |
| **`ACCESSFP`** | **Acceso a Productos:** Índice de acceso directo a fuentes de dinero y productos financieros básicos. | Continua (Índice WLE) |
| **`FCFMLRTY`** | **Familiaridad Financiera:** Índice de conocimiento y reconocimiento previo de términos y conceptos económicos cotidianos. | Continua (Índice WLE) |
| **`FLSCHOOL`** | **Educación en el Colegio:** Índice de exposición a contenidos, tareas e instrucción sobre temas financieros dentro de las clases escolares. | Continua (Índice WLE) |
| **`FLFAMILY`** | **Involucramiento Familiar:** Índice que mide la frecuencia con la que los padres discuten y enseñan asuntos de dinero en el hogar. | Continua (Índice WLE) |

------------------------------------------------------------------------

## Variables Cualitativas (10 Categóricas)

Representan atributos, estados o atributos del entorno del estudiante, dividiéndose en escalas nominales (sin jerarquía) y ordinales (con un orden de gradación implícito).

| Código | Descripción y Contexto | Tipo de Escala |
|:---------------------|:---------------------|:--------------------------:|
| **`CNT`** | **País de Origen:** Identificador de la nación o economía participante a la que pertenece el estudiante. | Categórica Nominal |
| **`ST004D01T`** | **Género:** Género reportado por el estudiante. | Categórica Nominal |
| **`ST255Q01JA`** | **Libros en el Hogar:** Estimación del volumen de libros impresos disponibles en la vivienda (proxy de capital cultural). | Categórica Ordinal |
| **`FL161Q01HA`** | **Cuenta Bancaria:** Tenencia personal de una cuenta en una entidad bancaria o financiera. | Categórica Nominal |
| **`FL161Q02HA`** | **Tarjeta de Débito:** Tenencia personal de una tarjeta de débito o de pago. | Categórica Nominal |
| **`FL169Q05JA`** | **Manejo del Dinero:** Autopercepción del estudiante sobre su propia habilidad para administrar sus recursos económicos. | Categórica Ordinal |
| **`FL159Q04HA`** | **Responsabilidad Financiera:** Grado de acuerdo sobre el sentido de responsabilidad propia respecto al cuidado y uso del dinero. | Categórica Ordinal |
| **`FL171Q11JA`** | **Ahorro Formal:** Frecuencia habitual con la que el estudiante guarda dinero en una cuenta bancaria o institución formal. | Categórica Ordinal |
| **`FL171Q12JA`** | **Ahorro Informal:** Frecuencia habitual con la que el estudiante ahorra dinero guardándolo en casa. | Categórica Ordinal |
| **`ISCEDP`** | **Nivel Educativo:** Clasificación del programa escolar según la estructura internacional ISCED 2011 (nivel y orientación del bachillerato). | Categórica Ordinal |

# Análisis Univariado.

## Preparación de Datos y Recodificación

En esta primera parte cargamos las librerías necesarias, ajustamos las opciones de visualización en R y leemos la base de datos de PISA 2022 junto con su diccionario. Esta preparación inicial aplica para las 20 variables del estudio (10 cualitativas y 10 cuantitativas).

```{r}
#| label: carga-datos
#| message: false
#| warning: false

# Opciones para evitar notación científica y fijar decimales
options(digits = 4, scipen = 999)

# Librerías
library(readxl)
library(dplyr)
library(ggplot2)
library(knitr)
library(patchwork)

# Carga de la base de datos (20 variables) y diccionario
datos <- read_excel("base_TOP20_PISA_alfabetizacion_financiera.xlsx", sheet = "Datos")
diccionario <- read_excel("base_TOP20_PISA_alfabetizacion_financiera.xlsx", sheet = "Diccionario_Variables")

# Confirmación de la carga
cat("Base cargada exitosamente para el Corte 1:", nrow(datos), "estudiantes y", ncol(datos), "columnas.\n")

```

Hacemos un summary para ver un resumen de las variables y una tabla que nos permite visualizar solos los primeros 6 individuos de las 8 primeras columnas

```{r}
summary(datos)

# Muestra de los primeros estudiantes (primeras 8 columnas)
kable(head(datos[, 1:8]), digits = 2, caption = "Primeros 6 estudiantes de la muestra PISA 2022 (Primeras 8 columnas)")

```

## Variables cualitativas

Las 10 variables cualitativas de la base vienen originalmente codificadas con números (por ejemplo `1, 2, 3` o códigos internacionales como `244, 344`). Para que las tablas y gráficos se expliquen por sí solos en español, convertimos estas columnas en factores y les asignamos sus etiquetas descriptivas oficiales.

### Recodificación de Variables Categóricas

Mantenemos los nombres técnicos originales de PISA (`ST004D01T`, `FL161Q01HA`, etc.) en el dataframe `datos_pisa` y reemplazamos los códigos numéricos por su significado en español:

```{r}
#| label: recodificacion-cualitativas
#| message: false
#| warning: false

# Recodificación a factores etiquetados manteniendo los nombres de columna originales
datos_pisa <- datos %>%
  mutate(
    # Género del estudiante
    ST004D01T = factor(ST004D01T, levels = c(1, 2), labels = c("Femenino", "Masculino")),
    
    # Inclusión financiera formal
    FL161Q01HA = factor(FL161Q01HA, levels = c(1, 2, 3), labels = c("Sí", "No", "No sabe/No resp.")),
    FL161Q02HA = factor(FL161Q02HA, levels = c(1, 2, 3), labels = c("Sí", "No", "No sabe/No resp.")),
    
    # Autopercepción y Responsabilidad (Escala Likert de 4 niveles)
    FL169Q05JA = factor(FL169Q05JA, levels = c(1, 2, 3, 4), 
                        labels = c("Muy en desacuerdo", "En desacuerdo", "De acuerdo", "Muy de acuerdo")),
    FL159Q04HA = factor(FL159Q04HA, levels = c(1, 2, 3, 4), 
                        labels = c("Muy en desacuerdo", "En desacuerdo", "De acuerdo", "Muy de acuerdo")),
    
    # Frecuencia de ahorro (5 niveles)
    FL171Q11JA = factor(FL171Q11JA, levels = c(1, 2, 3, 4, 5), 
                        labels = c("Nunca/Casi nunca", "1 vez al año", "Varias veces/año", "1 vez al mes", "1+ vez/semana")),
    FL171Q12JA = factor(FL171Q12JA, levels = c(1, 2, 3, 4, 5), 
                        labels = c("Nunca/Casi nunca", "1 vez al año", "Varias veces/año", "1 vez al mes", "1+ vez/semana")),
    
    # Cantidad de libros en el hogar
    ST255Q01JA = factor(ST255Q01JA, levels = c(1, 2, 3, 4, 5, 6), 
                        labels = c("0-10", "11-25", "26-100", "101-200", "201-500", ">500")),
    
    # Nivel educativo (Clasificación ISCED 2011)
    ISCEDP = factor(ISCEDP, levels = c(244, 254, 344, 354), 
                    labels = c("Sec. Baja Gen. (244)", "Sec. Baja Voc. (254)", 
                               "Sec. Alta Gen. (344)", "Sec. Alta Voc. (354)"))
  )

```

Para evitar que los gráficos muestren los nombres técnicos de la OCDE en sus encabezados, creamos un vector de asociación que traduce automáticamente cada código a un título descriptivo en español.

```{r}
#| label: diccionario-titulos-cualitativas

# Diccionario de títulos para las gráficas
titulos_cualitativos <- c(
  "CNT"        = "País del Estudiante",
  "ST004D01T"  = "Género del Estudiante",
  "ST255Q01JA" = "Cantidad de Libros en el Hogar",
  "FL161Q01HA" = "Posee Cuenta Bancaria",
  "FL161Q02HA" = "Posee Tarjeta de Débito/Pago",
  "FL169Q05JA" = "Autopercepción: Manejo del Dinero",
  "FL159Q04HA" = "Responsabilidad Financiera",
  "FL171Q11JA" = "Frecuencia de Ahorro Formal (Banco)",
  "FL171Q12JA" = "Frecuencia de Ahorro Informal (Casa)",
  "ISCEDP"     = "Nivel Educativo (ISCED 2011)"
)

```

### Distribución por País de Origen (`CNT`)

Como la variable de país incluye 20 economías participantes, la analizamos en una gráfica independiente a pantalla completa. Esto nos permite visualizar claramente los códigos de cada país y sus respectivos porcentajes muestrales.

```{r}
#| label: grafico-paises
#| message: false
#| warning: false
#| fig-cap: "Distribución Porcentual de Estudiantes según País de Origen (CNT - 20 Países)"
#| fig-width: 9
#| fig-height: 7

# Preparación de datos para la gráfica de países
df_cnt <- datos_pisa %>%
  filter(!is.na(CNT)) %>%
  count(CNT) %>%
  mutate(Porcentaje = (n / sum(n)) * 100)

# Gráfica de barras horizontales con ggplot2
g_paises <- ggplot(df_cnt, aes(x = reorder(CNT, Porcentaje), y = Porcentaje)) +
  geom_col(fill = "#023047", color = "white", width = 0.7) +
  geom_text(aes(label = sprintf("%.1f%%", Porcentaje)), 
            hjust = -0.15, size = 3.3, fontface = "bold", color = "#023047") +
  coord_flip(ylim = c(0, max(df_cnt$Porcentaje) + 2)) +
  labs(
    title = "Distribución de Estudiantes por País de Origen (CNT)",
    subtitle = "Muestra PISA 2022 - Alfabetización Financiera (20 Países)",
    x = "Código País",
    y = "Porcentaje Muestral (%)"
  ) +
  theme_minimal(base_size = 12) +
  theme(
    plot.title = element_text(face = "bold", size = 14, color = "#023047"),
    axis.text.y = element_text(face = "bold", color = "black", size = 9.5),
    panel.grid.major.y = element_blank()
  )

print(g_paises)

```

La distribución de la muestra según país de origen muestra una participación desigual entre los 20 países evaluados: Emiratos Árabes Unidos (ARE) concentra la mayor proporción de estudiantes (14.9%), seguido de Canadá (9.7%) y Brasil (6.6%), mientras que el resto de los países se reparte de forma más homogénea entre el 2.8% y el 6.4%. Esta variable describe únicamente la **composición de la muestra por país**, no el desempeño de los estudiantes en la prueba de alfabetización financiera.

Las 9 variables cualitativas restantes se presentan agrupadas en dos paneles de gráficos de barras horizontales.

```{r}
#| label: panel-cualitativas-1
#| message: false
#| warning: false
#| fig-cap: "Distribución porcentual de 5 variables cualitativas (género, libros en el hogar, cuenta bancaria, tarjeta débito y autopercepción de manejo del dinero)"
#| fig-width: 10
#| fig-height: 7

vars_panel_1 <- c("ST004D01T", "ST255Q01JA", "FL161Q01HA", "FL161Q02HA", "FL169Q05JA")

# Variables que se mostrarán como diagrama de torta (pocas categorías, sin orden natural relevante)
vars_torta <- c("ST004D01T", "FL161Q01HA", "FL161Q02HA")

par(las = 1, mfrow = c(2, 3), mai = c(0.5, 1.2, 0.5, 0.3))

for (v in vars_panel_1) {
  if (v %in% names(datos_pisa)) {
    tab <- table(datos_pisa[[v]], useNA = "no")
    per <- prop.table(tab) * 100
    
    colores <- obtener_colores_custom(length(tab))
    titulo  <- titulos_cualitativos[v]
    
    if (v %in% vars_torta) {
      # --- Diagrama de torta, sin texto encima (evita superposición) ---
      etiquetas_leyenda <- paste0(names(tab), " (", round(per, 1), "%)")
      
      pie(per,
          labels = NA,
          col = colores,
          border = "white",
          main = titulo,
          cex.main = 0.9,
          radius = 0.75)          # un poco más pequeño para dejar espacio a la leyenda
      
      legend("bottom",
             legend = etiquetas_leyenda,
             fill = colores,
             border = "white",
             bty = "n",
             cex = 0.65,           # letra más chica para que quepan las 3 categorías
             ncol = 1)             # apiladas en vertical, en vez de horiz = TRUE
      
    } else {
      # --- Diagrama de barras (igual que antes) ---
      pl <- barplot(per, horiz = TRUE, 
                    col = colores,
                    border = "white",
                    main = titulo, 
                    cex.main = 0.9,
                    cex.names = 0.8,
                    xlab = "%", xlim = c(0, max(per) + 25))
      
      text(per + 2, pl, round(per, 1), cex = 0.8, pos = 4)
    }
  }
}

par(mfrow = c(1, 1))
```

En la primer gráfica,la que corresponde a género, la distribución está prácticamente equilibrada (50.2% masculino, 49.8% femenino), lo que nos permite hacer comparaciones posteriores. Respecto al número de libros del hogar, la mayoría de los estudiantes se concentra en niveles medios de libros disponibles (28.8% reporta entre 101 y 200 libros), siendo poco frecuentes los casos extremos.

En el plano financiero formal, algo más de la mitad de los estudiantes reporta tener cuenta bancaria (52.4%) y tarjeta débito (50.1%), cifras muy similares entre sí. Llama la atención que un porcentaje de estudiantes (7.9% para cuenta bancaria y 4.9% para tarjeta débito) respondió "no sabe/no responde", lo que podría reflejar desconocimiento sobre su propia situación financiera. Finalmente, en cuanto a la autopercepción de manejo del dinero, un 77.2% de los estudiantes se declara "de acuerdo" o "muy de acuerdo" con saber manejar su dinero, una cifra notablemente más alta que el nivel real de inclusión financiera observado, lo que abre la pregunta de si esta confianza está respaldada por un conocimiento financiero objetivo.

```{r}
#| label: panel-cualitativas-2
#| message: false
#| warning: false
#| fig-cap: "Distribución porcentual de 4 variables cualitativas (responsabilidad financiera, ahorro bancario, ahorro en casa y nivel del programa educativo)"
#| fig-width: 8
#| fig-height: 6

vars_panel_2 <- c("FL159Q04HA", "FL171Q11JA", "FL171Q12JA", "ISCEDP")

par(las = 1, mfrow = c(2, 2), mai = c(0.5, 1.2, 0.5, 0.3))

for (v in vars_panel_2) {
  if (v %in% names(datos_pisa)) {
    tab <- table(datos_pisa[[v]], useNA = "no")
    per <- prop.table(tab) * 100
    
    colores <- obtener_colores_custom(length(tab))
    titulo  <- titulos_cualitativos[v]
    
    pl <- barplot(per, horiz = TRUE, 
                  col = colores,
                  border = "white",
                  main = titulo, 
                  cex.main = 0.9,
                  cex.names = 0.8,
                  xlab = "%", xlim = c(0, max(per) + 25))
    
    text(per + 2, pl, round(per, 1), cex = 0.8, pos = 4)
  }
}

par(mfrow = c(1, 1))
```

Este panel complementa el perfil financiero de los estudiantes con información sobre responsabilidad y hábitos de ahorro. En cuanto a responsabilidad financiera, un 77.4% de los estudiantes se declara "de acuerdo" o "muy de acuerdo" en ser responsables de sus propios asuntos de dinero (por ejemplo, evitar robos o pérdidas), lo que es coherente con la autopercepción positiva de manejo del dinero observada anteriormente.

El contraste más relevante de este panel se da entre los dos hábitos de ahorro. En el ahorro formal (en una cuenta bancaria), un 37.5% de los estudiantes indica que "nunca o casi nunca" ahorra de esta manera, la categoría más frecuente de la variable; mientras que en el ahorro informal (en casa), la categoría más común es justo la opuesta: un 29.3% ahorra "una o más veces por semana", y solo un 11.9% dice no hacerlo nunca. Esto sugiere que, aunque cerca de la mitad de los estudiantes tiene acceso a productos financieros formales (cuenta bancaria/tarjeta débito), el hábito de ahorro predominante entre los adolescentes de la muestra sigue siendo informal, guardando el dinero en casa en vez de en una entidad financiera.

Finalmente, respecto al nivel educativo (clasificación ISCED 2011), la mayoría de los estudiantes se concentra en secundaria alta de tipo general (64.7%), seguida de secundaria baja general (20.3%) y secundaria alta vocacional (15%); no se registran casos en secundaria baja vocacional (0%). Esto indica que la muestra está compuesta mayoritariamente por estudiantes en trayectorias educativas de tipo general, con una presencia mucho menor de modalidades técnicas o vocacionales.

# Variables cuantitativas







# Análisis Bivariado

A continuación, se presenta el análisis bivariado tomando como variable ancla cuantitativa el puntaje de alfabetización financiera (`PV1FLIT`) y como variable cualitativa el género (`ST004D01T`).

```{r}
#| echo: true
#| warning: false
#| message: false

# ==============================================================================
# CONFIGURACIÓN INICIAL
# ==============================================================================
options(digits = 4, scipen = 999)
library(FactoClass) 
library(plotly)     
library(knitr)      
library(DT)
library(readxl)



# ==============================================================================
# A. VARIABLE CONTINUA CONTRA EL RESTO (Ancla: PV1FLIT)
# ==============================================================================

# 1. Correlaciones con las demás cuantitativas
base_top20 <- read_excel("base_TOP20_PISA_alfabetizacion_financiera.xlsx")
cuanti_vars <- base_top20[, c("PV1FLIT", "PV1MATH", "PV1READ", "ESCS", "HOMEPOS")]

# --- CONVERSIÓN OBLIGATORIA A NUMÉRICO PURO ---
cuanti_vars <- as.data.frame(lapply(cuanti_vars, as.numeric))

kable(cor(cuanti_vars, use = "complete.obs"), digits = 2)
kable(var(cuanti_vars, na.rm = TRUE), digits = 2)

# 2. Diagramas de dispersión y densidades kernel 
plotpairs(na.omit(cuanti_vars))

# 3. Continua vs Cualitativa (PV1FLIT vs Género ST004D01T)
# Diagramas de caja
par(bty="n")
sorted_genero <- with(base_top20, reorder(ST004D01T, PV1FLIT, median, na.rm = TRUE))
boxplot(base_top20$PV1FLIT ~ sorted_genero, las = 1, col = 4, horizontal = TRUE)

# Gráfico de violín interactivo
fig <- base_top20 %>%
  plot_ly(x = ~PV1FLIT, split = ~ST004D01T, type = 'violin',
          box = list(visible = TRUE),
          meanline = list(visible = TRUE, color = "black")) %>%
  layout(xaxis = list(title = "Alfabetización Financiera (PV1FLIT)"), 
         yaxis = list(title = "Género"))
fig

# 4. Razones de correlación (porcentajes) a través de centroides
# Se calcula qué porcentaje de la varianza de las continuas es explicada por el género
kable(centroids(cuanti_vars, as.factor(base_top20$ST004D01T))$cr*100, digits = 2)

# 5. Valores Test para variables continuas (Caracterización)
cluster.carac(cuanti_vars, base_top20$ST004D01T, tipo.v = "co", v.lim = 2, dn = 2, neg = TRUE)


# ==============================================================================
# B. VARIABLE CUALITATIVA CONTRA EL RESTO (Ancla: ST004D01T)
# ==============================================================================

# 1. Cualitativa vs Cualitativa (Género vs Acceso a cuenta FL161Q01HA)
tc <- table(base_top20$ST004D01T, base_top20$FL161Q01HA)
tabtc <- cbind(tc, totF = rowSums(tc))
tabtc <- rbind(tabtc, totC = colSums(tabtc))
kable(tabtc, digits = 1) 

# Perfiles fila y columna
PF <- prop.table(tc, 1)
PC <- prop.table(tc, 2)
kable(addmargins(PF, margin = 2) * 100, digits = 1)
kable(addmargins(PC, margin = 1) * 100, digits = 1)

# 2. Gráficos de los perfiles fila y perfiles columna
par(mfrow=c(2,1), mai=c(0.4, 1, 0.3, 0.1))
plotct(t(tc), "row", col=2:3) # Perfil columna transpuesto
plotct(tc, "row", col=2:3)    # Perfil fila

# ------------------------------------------------------------------------------
# CONVERSIÓN PARA PRUEBAS ESTADÍSTICAS FACTOCLASS
# ------------------------------------------------------------------------------
cuali_vars_subset <- base_top20[, c("FL161Q01HA", "FL169Q05JA", "FL171Q11JA")]
cuali_vars_subset_factor <- as.data.frame(lapply(cuali_vars_subset, as.factor))
genero_factor <- as.factor(base_top20$ST004D01T)

# 3. Valores indicativos de asociación (Chi-cuadrado)
kable(chisq.carac(cuali_vars_subset_factor, genero_factor), digits = 3)

# 4. Valores Test para caracterización por variables cualitativas
cluster.carac(cuali_vars_subset_factor, genero_factor)
```

## Conclusiones del análisis

- Existe una correlación positiva muy alta entre el puntaje de alfabetización financiera (PV1FLIT) y el desempeño en competencias fundamentales como matemáticas (r = 0.88) y lectura (r = 0.86).

<!-- -->

- El estatus socioeconómico (ESCS) y las posesiones en el hogar (HOMEPOS) presentan una correlación positiva moderada con la alfabetización financiera, reportando coeficientes de 0.37 y 0.39 respectivamente.

- La distribución de los datos visualizada en los diagramas de caja refleja que las medianas y la dispersión general del puntaje en alfabetización financiera (PV1FLIT) son altamente similares sin importar el grupo de género (ST004D01T).

- Las pruebas de Chi-cuadrado confirman asociaciones estadísticamente significativas (p-valor = 0) entre el género y las variables cualitativas de comportamiento financiero (FL171Q11JA con Chi2 = 803.8; FL169Q05JA con Chi2 = 418.1; FL161Q01HA con Chi2 = 105.1).

- Los valores test de la caracterización multivariada demuestran que las categorías 1 y 2 del género construyen perfiles inversos, evidenciando asociaciones fuertemente positivas o negativas hacia respuestas específicas dentro de los módulos de acceso a productos financieros y actitudes frente al ahorro.







## Referencias Bibliográficas

- Australian Council for Educational Research. (2024, 3 de julio). *PISA 2022: Students' financial literacy*. Teacher Magazine. https://www.teachermagazine.com/au_en/articles/pisa-2022-students-financial-literacy

- National Center for Education Statistics. (2023). *Program for International Student Assessment (PISA) 2022: Technical Notes*. U.S. Department of Education, Institute of Education Sciences. https://nces.ed.gov/surveys/pisa/pisa2022/technical-notes/index.asp

- Organización para la Cooperación y el Desarrollo Económicos. (s. f.). *PISA data and methodology*. https://www.oecd.org/en/about/programmes/pisa/pisa-data.html

- Organización para la Cooperación y el Desarrollo Económicos. (s. f.). *Programme for International Student Assessment (PISA)*. https://www.oecd.org/en/about/programmes/pisa.html

- Organización para la Cooperación y el Desarrollo Económicos. (s. f.). *Student Financial Literacy Portal*. https://www.oecd.org/en/topics/student-financial-literacy.html

- Organización para la Cooperación y el Desarrollo Económicos. (2009). *PISA Data Analysis Manual: SAS* (2.ª ed.). OECD Publishing. https://doi.org/10.1787/9789264056251-en

- Organización para la Cooperación y el Desarrollo Económicos. (2014). *PISA 2012 Results: What Students Know and Can Do – Student Performance in Mathematics, Reading and Science (Volume I, Revised edition)*. OECD Publishing. https://doi.org/10.1787/9789264208780-en

- Organización para la Cooperación y el Desarrollo Económicos. (2023a). *Marco analítico y de evaluación PISA 2022*. Publicaciones de la OCDE. https://doi.org/10.1787/dfe0bf9c-en

- Organización para la Cooperación y el Desarrollo Económicos. (2023b). *PISA 2022 Financial Literacy Analytical Framework*. En *PISA 2022 Assessment and Analytical Framework*. OECD Publishing. https://www.oecd.org/en/publications/pisa-2022-assessment-and-analytical-framework_dfe0bf9c-en/full-report/component-4.html#section-d1e6094-c65b4c3d7c

- Organización para la Cooperación y el Desarrollo Económicos. (2023c). *PISA 2022 Results (Volume II): Learning During – and Thinking About – School*. OECD Publishing. https://fne.pt/uploads/rte/internacional/OCDE_PISA_2022_Volume_2\_%205%20dez%202023.pdf

- Organización para la Cooperación y el Desarrollo Económicos. (2024). *PISA 2022 Results (Volume IV): A Check on Financial Literacy*. OECD Publishing. https://doi.org/10.1787/5a849c2a-en

- Yurtkur, A. K., Kılıç, Y., Buğan, M. F., Dibooglu, S., & Çevik, E. İ. (2025). The impact of financial literacy on financial development: A cross-country analysis. *Borsa Istanbul Review*, 25(S2), 177–191. https://doi.org/10.1016/j.bir.2025.10.017
