---
title: "Programa para la Evaluación Internacional de Estudiantes (PISA)"
subtitle: "Marco Conceptual y Diagnóstico Exploratorio: Módulo de Alfabetización Financiera 2022"
author: "Paola Andrea Molina Aparicio y Brayan Camilo Moreno Villalobos"
format: html
editor: visual
---

[Proyecto Multivariado - Corte 1](https://paolamolina-a.github.io/proyecto-multivariado-corte1/){target="_blank"}

# Introducción: ¿Qué son las Pruebas PISA?

## Naturaleza y Propósito del Programa

El Programa para la Evaluación Internacional de Estudiantes, por sus siglas en inglés (PISA), es una prueba realizada a estudiantes de 15 años a nivel global. Su objetivo consta de medir la capacidad de usar los conocimientos adquiridos en campos como la lectura, matemáticas y ciencias, para enfrentarse a la vida real.

## Mecanismos de Recolección de Datos y Muestreo

La encuesta se basa en cuestionarios de antecedentes realizados por estudiantes, directores de escuela y padres de familia. Para el año 2022 hubo un énfasis en matemáticas y una evaluación del pensamiento crítico; además, añadieron un componente nuevo llamado alfabetización financiera.

En el ciclo 2022 participaron 81 países, abarcando una muestra representativa de aproximadamente 690.000 estudiantes. El diseño del estudio emplea un **muestreo probabilístico bietápico estratificado**. En la primera etapa, el marco muestral está constituido por el total de instituciones educativas elegibles en cada país; aquí, las **Unidades Primarias de Muestreo (UPM)** son los colegios, los cuales son seleccionados mediante un muestreo con Probabilidad Proporcional al Tamaño (P.P.T), garantizando un mínimo de 150 escuelas. En la segunda etapa, las **Unidades Secundarias de Muestreo (USM)**, que constituyen las unidades estadísticas finales de análisis, son los estudiantes de 15 años matriculados, seleccionados a través de un muestreo aleatorio simple dentro de cada colegio (M.A.S).

------------------------------------------------------------------------

## Marco Conceptual: Alfabetización y Educación Financiera

### Definición de Alfabetización Financiera (OCDE)

Para el desarrollo de nuestro proyecto, enfocamos el análisis en las bases de datos correspondientes al módulo de **Alfabetización Financiera** de PISA 2022. Para comprender el alcance de estas variables, resulta fundamental partir de la definición analítica de la Organización para la Cooperación y el Desarrollo Económicos:

::: {.callout-note title="Definición de Alfabetización según la OCDE" icon="false"}
PISA se centra en la capacidad de los jóvenes para utilizar sus conocimientos y habilidades para afrontar retos de la vida real, en lugar de simplemente en el grado de dominio de contenidos curriculares específicos. PISA concibe la alfabetización en general como la capacidad de los alumnos para aplicar conocimientos y habilidades en áreas temáticas clave, así como para analizar, razonar y comunicarse eficazmente al plantear, resolver e interpretar problemas en diversas situaciones (OCDE, 2023).
:::

### Definición de Educación Financiera (OCDE)

En este mismo marco, cobra especial relevancia el concepto de **educación financiera**, el cual orienta el desarrollo de competencias en los estudiantes:

::: {.callout-note title="Definición de Educación Financiera según la OCDE/INFE" icon="false"}
La educación financiera es el proceso mediante el cual los consumidores/inversores financieros mejoran su comprensión de los productos, conceptos y riesgos financieros y, a través de la información, la instrucción y/o el asesoramiento objetivo, desarrollan las habilidades y la confianza para ser más conscientes de los riesgos y oportunidades financieras, para tomar decisiones informadas, para saber dónde acudir en busca de ayuda y para tomar otras medidas eficaces para mejorar su bienestar financiero (OCDE/INFE, 2012).
:::

------------------------------------------------------------------------

## Antecedentes del Módulo de Alfabetización Financiera en PISA

Para obtener una imagen más completa y hacer contrastes correctos, es de suma importancia conocer los resultados obtenidos en los años anteriores. De los cuales tenemos los siguientes:

### Hallazgos y Tendencias Clave en Ciclos Anteriores

#### Ciclo PISA 2012: Punto de partida

Fue la primera evaluación opcional de competencia financiera en PISA, contando con la participación de 18 países y economías (OCDE, 2014).

**Diseño:** Estableció por primera vez la escala global de desempeño estructurada en 5 niveles de competencia para medir la capacidad de aplicar conocimientos sobre dinero, presupuestos y contratos en situaciones reales.

**Reflexiones clave:** Reveló diferencias pronunciadas en los resultados entre y dentro de las naciones participantes, dejando en evidencia que la educación financiera debe comenzar de forma formal en la escuela antes de que los jóvenes se conviertan en consumidores activos. Asimismo, sirvió para fijar el marco conceptual de la OCDE/INFE de referencia global.

#### Ciclo PISA 2015: Transición digital e integración de competencias

Participaron 15 países y economías, manteniendo la estructura conceptual de 2012 para garantizar la comparabilidad de los resultados (OCDE, 2017).

**Novedad metodológica:** La prueba migró hacia la administración por computadora.

**Reflexiones clave:** El cambio de formato demostró que la fluidez en entornos digitales es indispensable para desempeñarse en la sociedad moderna. Se confirmó que el rendimiento financiero está estrechamente ligado a las habilidades en lectura y matemáticas, aunque mantiene un componente analítico propio y único. Se identificó también que la discusión sobre el dinero en el hogar y la experiencia práctica desempeñan un rol determinante en la autonomía del estudiante.

#### Ciclo PISA 2018: Inclusión digital, equidad y análisis de tendencias

Abarcó a 20 países y economías (13 pertenecientes a la OCDE y 7 países socios), representando a aproximadamente 117.000 estudiantes, con un puntaje promedio OCDE de 505 puntos (OCDE, 2020).

**Desempeño destacado:** Estonia obtuvo el rendimiento promedio más alto (547 puntos), seguida por Finlandia (537 puntos) y las provincias de Canadá (532 puntos). El 85% de los estudiantes alcanzó al menos el Nivel 2 (umbral básico de competencia) y un 10% logró el Nivel 5 (alto rendimiento).

**Tendencias en el rendimiento:**

*Periodo 2015–2018:* El promedio de la OCDE aumentó 20 puntos, impulsado por mejoras sustanciales en Lituania (+50 puntos), Brasil (+25 puntos) y España (+25 puntos), además de Polonia y la República Eslovaca. En países como Chile, España, Brasil y República Eslovaca, el alza se debió a la reducción de estudiantes en los niveles de bajo rendimiento.

**Factores socioeconómicos y entorno familiar:**

*El rol central de los padres:* El 94% de los estudiantes indicó que su familia es la principal fuente de información sobre dinero. Quienes consultaban con sus padres obtuvieron, en promedio, 27 puntos más tras ajustar por nivel socioeconómico.

*Impacto socioeconómico:* Los estudiantes de entornos favorecidos superaron a los desfavorecidos por un promedio de 78 puntos (equivalente a casi un nivel completo de competencia). No obstante, la enseñanza de contenidos financieros en escuelas desfavorecidas ayudó a mitigar estas brechas.

**Inclusión digital y brechas de género:** Se observó un crecimiento en la tenencia de tarjetas de débito/pago y compras en línea. Aunque la diferencia de puntaje entre niños y niñas fue reducida (2 puntos a favor de los niños en el promedio OCDE), los varones mostraron mayor confianza en el manejo de servicios financieros digitales y contratos.

# Estudios y análisis relacionados.

## Estudio 1: Impacto micro y macroeconómico de la alfabetización financiera temprana (ScienceDirect, 2025)

Esta investigación analiza cómo la enseñanza de finanzas a niños y jóvenes genera un efecto en cadena que va desde las decisiones diarias del hogar hasta la estabilidad económica de un país:

**A nivel microeconómico (Individual y Hogar):** Muestra que los jóvenes con formación financiera toman decisiones más informadas sobre inflación, tasas de interés y gestión de riesgos. Además, tienen mayor tendencia al ahorro constante, planifican mejor, evitan deudas con intereses altos y adoptan herramientas digitales de forma responsable.

**A nivel macroeconómico (Nacional):** Revela que cuando la población conoce de finanzas, aumenta el flujo de recursos hacia el sistema financiero y se reduce la pobreza. Este impacto es especialmente fuerte en países en desarrollo o economías emergentes, donde la alfabetización actúa como un motor de inclusión.

## Estudio 2: Informe oficial PISA 2022 Vol. IV - El papel del nivel socioeconómico (OCDE, 2024)

El informe oficial de la OCDE para el módulo de alfabetización financiera de PISA 2022 destaca que el entorno socioeconómico de la familia sigue siendo uno de los factores más fuertes del desempeño del estudiante.

**Hallazgos clave:** Existe una diferencia marcada en los puntajes entre los estudiantes provenientes de hogares con mayores recursos y aquellos de entornos vulnerables. Los jóvenes con mejor nivel socioeconómico no solo obtienen puntajes más altos, sino que tienen más acceso a productos financieros formales y a discusiones sobre inversión en su entorno.

## Estudio 3: El rol de la familia, el colegio y el género en PISA 2022 (Teacher, 2024)

Este análisis sobre los resultados de PISA 2022 profundiza en los canales a través de los cuales los jóvenes aprenden sobre dinero y las diferencias de desempeño entre grupos:

**El hogar como fuente principal:** Señala que hablar abiertamente con los padres sobre gastos, ahorro y presupuesto familiar marca una diferencia positiva y significativa en el puntaje de los estudiantes.

**Integración escolar y brechas:** Muestra que el aprendizaje financiero se refuerza fuertemente mediante materias tradicionales como matemáticas, lectura y sociales, así como con clases enfocadas en finanzas. Además, resalta comparaciones interesantes entre países y matices en la confianza financiera entre chicos y chicas.

## Estudio 4: Marco de educación financiera para estudiantes (Portal de Publicaciones OCDE, 2024)

Esta publicación sintetiza las estrategias globales para fortalecer las competencias económicas en la etapa escolar antes de que los jóvenes asuman responsabilidades financieras adultas.

# Justificación de la selección de los datos:

La elección de nuestro conjunto de datos fue principalmente por la poca relevancia y exposición que se le da a este tema, el cual consideramos de gran importancia para la economía y además, con un gran impacto para la calidad de vida.

## ¿Por qué la Alfabetización Financiera?

En la actualidad, los jóvenes de 15 años se enfrentan a un entorno económico cada vez más digitalizado y complejo, caracterizado por el uso de billeteras móviles, compras en línea, tarjetas de débito y decisiones de gasto desde edades tempranas. La alfabetización financiera ya no es un conocimiento opcional o reservado para adultos, sino una competencia básica para la vida que determina la autonomía, la capacidad de ahorro y la prevención de fraudes en el futuro.

## ¿Por qué esta base de datos de PISA 2022?

Desde el punto de vista estadístico, seleccionamos la base unificada de PISA 2022 por las siguientes razones:

**Impacto internacional:** Ofrece una muestra amplia de **97.983 registros de estudiantes en 20 países y economías**, lo que proporciona un volumen de información robusto y diverso para realizar comparaciones globales.


## Preprocesamiento de los datos y Selección Teórica.

Nuestra base de datos cuenta con 97.983 individuos y 1192 variables, de las cuales muchas eran preguntas específicas con ponderaciones establecidas y modelos complejos para usarlas de manera correcta. Por esa razón fue de vital importancia hacerle un preprocesamiento para encontrar las 30 variables que usaremos para este proyecto.

El proceso consistió en cargar la base de datos oficial del cuestionario de contexto (`_QQQ`), construir un diccionario unificado para la lectura limpia de las etiquetas, para entender la pregunta asociada en el cuestionario presentado a los estudiantes.

## Carga de librerías y lectura de las bases de datos originales

Se cargaron las librerías necesarias para leer archivos en formato SAS conservando sus etiquetas de variable (`haven`, `labelled`), manipular datos (`dplyr`) y exportar resultados a Excel (`writexl`). Luego se leyeron los dos archivos originales del estudio PISA 2022: el Cuestionario de contexto del estudiante (`_QQQ`) y las Notas del examen cognitivo (`_COG`).

```{r}
#| label: carga-librerias-datos
#| message: false
#| warning: false

library(haven)     # leer archivos SAS con sus etiquetas originales
library(labelled)  # trabajar con esas etiquetas
library(dplyr)     # manipulación de datos
library(writexl)   # exportar resultados a Excel

# Lectura de las dos bases originales del estudio PISA 2022
ruta <- "base_datos"
datos_cuestionario <- read_sas(file.path(ruta, "CY08MSP_FLT_QQQ.SAS7BDAT"))

cat("Cuestionario:", nrow(datos_cuestionario), "filas x", ncol(datos_cuestionario), "columnas\n")
```

## Generación del diccionario de referencia

Se extrajo un diccionario detallado con todas las variables disponibles, identificando su código, su descripción textual en el instrumento y su tipología estadística real (diferenciando entre mediciones continuas y categorías discretas o escalas ).

```{r}
#| label: diccionario-unificado
#| warning: false

if (!file.exists("diccionario_UNIFICADO_PISA.xlsx")) {
  extraer_diccionario <- function(df) {
    df_factor <- as_factor(df)
    
    tibble(
      Codigo_Variable = names(df),
      Descripcion_Real = sapply(df, function(x) {
        lbl <- attr(x, "label")
        if (is.null(lbl) || length(lbl) == 0) return("Sin descripción textual") else return(as.character(lbl))
      }),
      Tipo_Variable = sapply(df, function(x) {
        # Si el formato base es texto o factor, es cualitativa directa
        if (is.character(x) || is.factor(x)) {
          return("Cualitativa (Texto)")
        }
        # Si es numérica, analizamos su comportamiento estadístico real
        if (is.numeric(x)) {
          n_unicos <- length(unique(na.omit(x)))
          # Umbral de control: 15 valores o menos representan categorías disfrazadas
          if (n_unicos <= 15) {
            return("Cualitativa (Numérica Discreta/Ordinal)")
          } else {
            return("Cuantitativa (Continua)")
          }
        }
        return("Desconocido")
      })
    )
  }
}  
  dicc_qqq <- extraer_diccionario(datos_cuestionario)
  
  write_xlsx(dicc_qqq, "diccionario_PISA.xlsx")
```


## Exclusión de ruido técnico

No todas las columnas de una base de datos sirven para hacer estadística descriptiva. Algunas existen solo por razones técnicas internas del estudio PISA, no porque describan algo interesante del estudiante. Se identificaron y quitaron 4 tipos de estas columnas "no útiles":

**Pesos estadísticos:** son números que usan los investigadores de PISA para que, al sacar promedios generales de un país, la muestra de estudiantes represente bien a toda la población real (por ejemplo, si en la muestra hay menos estudiantes de colegios rurales de los que hay en la realidad, el peso "corrige" eso matemáticamente). No describen nada del estudiante en sí, solo sirven para ese ajuste, así que no aportan al análisis descriptivo.

**Códigos de identificación:** son como el "número de cédula" de cada estudiante, colegio o región — sirven para que el sistema identifique cada caso, pero el número en sí no tiene ningún significado que se pueda interpretar (por ejemplo, que un colegio tenga el código "40023" no dice nada sobre ese colegio). Datos técnicos de cómo se aplicó la prueba: cosas como en qué idioma se aplicó el examen, en qué fecha exacta, o qué versión del cuestionario se usó. Es información de logística de la aplicación, no información sobre el estudiante.

**Columnas de configuración del cuestionario:** variables internas que indican qué módulos opcionales se activaron para cada país, pero que no representan una respuesta ni una característica real del estudiante.

```{r}
#| label: exclusion-variables-no-utiles
#| warning: false

pesos_estadisticos    <- grep("^W_FSTU|^UNIT$|^WVARSTRR$|^SENWT$", names(datos_cuestionario), value = TRUE)
codigos_identificacion <- c("CNTSTUID","CNTSCHID","NatCen","STRATUM","SUBNATIO","CNTRYID","LANGN")
datos_aplicacion_prueba <- c("CYC","LANGTEST_QQQ","LANGTEST_COG","LANGTEST_PAQ","BOOKID","VER_DAT")
config_cuestionario    <- grep("^Option_", names(datos_cuestionario), value = TRUE)
puntajes_repetidos     <- grep("^PV[2-9]|^PV10", names(datos_cuestionario), value = TRUE)

variables_a_descartar <- unique(c(pesos_estadisticos, codigos_identificacion, 
                                   datos_aplicacion_prueba, config_cuestionario, 
                                   puntajes_repetidos))

cat("Total de variables excluidas:", length(variables_a_descartar), "\n")
cat(" - Pesos estadísticos:            ", length(pesos_estadisticos), "\n")
cat(" - Códigos de identificación:     ", length(codigos_identificacion), "\n")
cat(" - Datos técnicos de aplicación:  ", length(datos_aplicacion_prueba), "\n")
cat(" - Configuración del cuestionario:", length(config_cuestionario), "\n")
cat(" - Puntajes repetidos (PV2 a PV10):", length(puntajes_repetidos), "\n")

```

## Clasificación de variables en cuantitativas y cualitativas

Aquí tocó resolver un problema técnico importante: cuando R lee un archivo SAS, muchas preguntas de encuesta (por ejemplo, escalas tipo "muy de acuerdo / de acuerdo / en desacuerdo") quedan guardadas internamente como números (1, 2, 3, 4), aunque en realidad representan categorías, no cantidades. Si uno clasifica "cuantitativa vs. cualitativa" solo mirando si la columna es numérica, prácticamente todo el cuestionario terminaría mal clasificado como cuantitativo.

La solución fue distinguir dos cosas: primero, cuántos valores distintos tiene cada variable (si tiene pocos valores distintos, como 1 a 4, probablemente es una categoría; si tiene muchos valores distintos, probablemente es una medición continua real). Con eso se separaron las variables realmente cuantitativas (mediciones o puntajes) de las que, aunque estén guardadas como números, en realidad son categorías (por ejemplo, respuestas de encuesta).

```{r}
#| label: clasificacion-tipo-variable
#| warning: false

# Variables numéricas que quedan disponibles después de quitar el "ruido" del Paso 4
candidatas_numericas <- names(datos_cuestionario)[sapply(datos_cuestionario, is.numeric)]
candidatas_numericas <- setdiff(candidatas_numericas, c(variables_a_descartar))

# Cantidad de valores distintos que tiene cada una
n_valores_distintos <- sapply(datos_cuestionario[candidatas_numericas], 
                               function(x) length(unique(na.omit(x))))

# Si tiene más de 15 valores distintos (o es un puntaje/índice ya conocido), se considera cuantitativa real
es_cuantitativa_real <- (n_valores_distintos > 15) | grepl("^PV1|^ESCS", candidatas_numericas)

variables_cuantitativas <- candidatas_numericas[es_cuantitativa_real]
categorias_disfrazadas  <- candidatas_numericas[!es_cuantitativa_real]

# El resto de columnas (texto, o categorías con pocas opciones) se suman como cualitativas
variables_cualitativas_texto <- setdiff(names(datos_cuestionario), 
                                         c(candidatas_numericas, variables_a_descartar))
variables_cualitativas <- unique(c(variables_cualitativas_texto, categorias_disfrazadas))

cat("Variables cuantitativas identificadas:", length(variables_cuantitativas), "\n")
cat("Variables cualitativas identificadas: ", length(variables_cualitativas), "\n")
```

## Justificación Teórica y Selección Final de las Variables
Con base en la revisión de la literatura y los cuatro casos de estudio que marcan el norte de nuestra investigación, se seleccionaron de forma intencional y teórica 30 variables (15 cuantitativas y 15 cualitativas).

A continuación se argumenta el porqué de esta elección:

**Rendimiento Cognitivo e Integración Académica** *(PV1FLIT, PV1MATH, PV1READ, ST268Q04JA):* Respaldados por el Estudio 3, que demuestra que la alfabetización financiera se apoya fuertemente en las competencias de las áreas tradicionales y en la autopercepción frente a materias como las matemáticas, se integran las calificaciones principales y la seguridad del estudiante ante los retos numéricos.

**Contexto Estructural, Socioeconómico y Cultural de la Familia** *(ESCS, HOMEPOS, HISEI, PAREDINT, ST255Q01JA):* Alineados con el Estudio 2 (informe oficial de la OCDE), el cual identifica al nivel socioeconómico y al capital cultural como los predictores más potentes del éxito financiero, se incorporan los índices de estatus, posesiones materiales, ocupación y años de estudio formal de los padres, junto con el volumen de libros en casa.

**Autonomía, Comportamiento Financiero y Hábitos de Ahorro** *(FLCONFIN, ACCESSFP, FCFMLRTY, FL161Q01HA, FL161Q02HA, FL169Q05JA, FL159Q04HA, FL171Q11JA, FL171Q12JA, FL170Q01JA, FL163Q02HA):* Conectados con el Estudio 1 sobre el impacto microeconómico, estas variables evalúan la tenencia real de productos bancarios (tarjetas y cuentas), el contraste entre el ahorro formal e informal, la fuente de ingresos de los jóvenes (mesadas por tareas) y su confianza digital para monitorear saldos.

**Entorno Escolar, Clima y Apoyo Familiar** *(FLSCHOOL, FLFAMILY, CREATSCH, FAMSUPSL, IC172Q05JA, IC172Q07JA)*: Justificados por los Estudios 3 y 4, que destacan el rol del diálogo familiar sobre presupuestos y el soporte tecnológico e infraestructura creativa en las aulas para fomentar la educación financiera y el aprendizaje autónomo.

**Segmentación Sociodemográfica y Redes de Apoyo** *(CNT, ST004D01T, ISCEDP, FRINFLFM):* Incluidas para controlar las diferencias estructurales por país, género, vía educativa (general vs. vocacional) y la presión o influencia del grupo de amigos en las decisiones de gasto.

```{r}
#| label: seleccion-final-30-variables

variables_cuantitativas_final <- c(
  "PV1FLIT", "PV1MATH", "PV1READ", "ESCS", "HOMEPOS",
  "FLCONFIN", "ACCESSFP", "FCFMLRTY", "FLSCHOOL", "FLFAMILY",
  "HISEI", "PAREDINT", "FRINFLFM", "CREATSCH", "FAMSUPSL"
)

variables_cualitativas_final <- c(
  "CNT", "ST004D01T", "ST255Q01JA", "FL161Q01HA", "FL161Q02HA",
  "FL169Q05JA", "FL159Q04HA", "FL171Q11JA", "FL171Q12JA", "ISCEDP",
  "FL170Q01JA", "FL163Q02HA", "ST268Q04JA", "IC172Q05JA", "IC172Q07JA"
)

variables_finales <- c(variables_cuantitativas_final, variables_cualitativas_final)

# Construcción de la base de trabajo definitiva
base_final <- datos_cuestionario %>%
  select(CNTSTUID, all_of(variables_finales))

```

## Verificación y exportación de la base final

Como último paso, se construyó la base final (identificador del estudiante + las 20 variables) y se exportó a un archivo Excel con dos hojas: los datos y su diccionario de variables correspondiente.

```{r}
#| label: exportacion-base-final

diccionario_final <- dicc_qqq %>%
  filter(Codigo_Variable %in% variables_finales) %>%
  relocate(Tipo_Variable, .after = Codigo_Variable)

write_xlsx(
  list(
    "Datos" = base_final,
    "Diccionario_Variables" = diccionario_final
  ),
  path = "base_TOP20_PISA_alfabetizacion_financiera.xlsx"
)

```

# Presentación de las variables.

El análisis se realiza sobre un conjunto ampliado y curado de **30 variables** pertenecientes al estudio PISA 2022 (módulo de Alfabetización Financiera), correspondiente a una muestra de 97,983 estudiantes de 15 años. Estas variables se dividen equitativamente en 15 cuantitativas y 15 cualitativas, cuya selección se encuentra justificada teóricamente a partir de los cuatro casos de estudio base.

## Variables Cuantitativas (15 Continuas)

Representan mediciones numéricas continuas compuestas por las calificaciones en las áreas principales de PISA, características estructurales del núcleo familiar y por índices estandarizados de estimación de máxima verosimilitud ponderada (WLE).

| Código | Descripción y Contexto | Tipo de Escala | Estudio Fuente |
|:-----------------|:-----------------|:-----------------:|:-----------------|
| **`PV1FLIT`** | **Alfabetización Financiera:** Puntaje de desempeño del estudiante en la evaluación de competencias financieras (variable de interés principal). | Continua | Estudio 3 |
| **`PV1MATH`** | **Competencia Matemática:** Puntaje obtenido en la evaluación de matemáticas. | Continua | Estudio 3 |
| **`PV1READ`** | **Competencia Lectora:** Puntaje obtenido en la evaluación de lectura y comprensión de textos. | Continua | Estudio 3 |
| **`ESCS`** | **Estatus Socioeconómico:** Índice del nivel socioeconómico, social y cultural general del estudiante y su familia. | Continua (Índice WLE) | Estudio 2 |
| **`HOMEPOS`** | **Posesiones en el Hogar:** Índice que mide la disponibilidad de bienes materiales, infraestructura y recursos en la vivienda. | Continua (Índice WLE) | Estudio 2 |
| **`FLCONFIN`** | **Confianza Financiera:** Índice de confianza percibida del estudiante al enfrentarse a decisiones o trámites monetarios. | Continua (Índice WLE) | Estudio 1 |
| **`ACCESSFP`** | **Acceso a Productos:** Índice de acceso directo a fuentes de dinero y productos financieros básicos. | Continua (Índice WLE) | Estudio 1 |
| **`FCFMLRTY`** | **Familiaridad Financiera:** Índice de conocimiento y reconocimiento previo de términos y conceptos económicos cotidianos. | Continua (Índice WLE) | Estudio 3 |
| **`FLSCHOOL`** | **Educación en el Colegio:** Índice de exposición a contenidos, tareas e instrucción sobre temas financieros dentro de las clases escolares. | Continua (Índice WLE) | Estudio 3 |
| **`FLFAMILY`** | **Involucramiento Familiar:** Índice que mide la frecuencia con la que los padres discuten y enseñan asuntos de dinero en el hogar. | Continua (Índice WLE) | Estudio 3 |
| **`HISEI`** | **Estatus Ocupacional Parental:** Índice continuo estandarizado que clasifica el nivel de prestigio y la complejidad de la ocupación más alta entre los padres. | Continua | Estudio 2 |
| **`PAREDINT`** | **Escolaridad Parental:** Nivel educativo más alto alcanzado por el padre o la madre, convertido matemáticamente a años internacionales de estudio formal. | Continua | Estudio 2 |
| **`FRINFLFM`** | **Influencia de Amistades:** Índice que evalúa el grado de influencia que ejerce el círculo de amigos sobre las decisiones de gasto y hábitos de compra del estudiante. | Continua (Índice WLE) | Estudio 3 |
| **`CREATSCH`** | **Entorno Escolar Creativo:** Índice sobre la percepción del estudiante respecto a si su entorno de colegio y salón de clases fomenta el pensamiento analítico y creativo. | Continua (Índice WLE) | Estudio 4 |
| **`FAMSUPSL`** | **Apoyo Familiar al Aprendizaje:** Índice de respaldo del hogar que cuantifica el estímulo familiar para promover el aprendizaje autodirigido y la autonomía. | Continua (Índice WLE) | Estudio 3 |

------------------------------------------------------------------------

## Variables Cualitativas (15 Categóricas)

Representan atributos demográficos, accesibilidad digital, percepciones cognitivas y comportamientos del entorno del estudiante, dividiéndose en escalas nominales (sin jerarquía) y ordinales (con un orden de gradación implícito).

| Código | Descripción y Contexto | Tipo de Escala | Estudio Fuente |
|:-----------------|:-----------------|:-----------------:|:-----------------|
| **`CNT`** | **País de Origen:** Identificador de la nación o economía participante a la que pertenece el estudiante. | Categórica Nominal | Estudio 4 |
| **`ST004D01T`** | **Género:** Género reportado por el estudiante. | Categórica Nominal | Estudio 3 |
| **`ST255Q01JA`** | **Libros en el Hogar:** Estimación del volumen de libros impresos disponibles en la vivienda (proxy de capital cultural). | Categórica Ordinal | Estudio 2 |
| **`FL161Q01HA`** | **Cuenta Bancaria:** Tenencia personal de una cuenta en una entidad bancaria o financiera. | Categórica Nominal | Estudio 1 |
| **`FL161Q02HA`** | **Tarjeta de Débito:** Tenencia personal de una tarjeta de débito o de pago. | Categórica Nominal | Estudio 1 |
| **`FL169Q05JA`** | **Manejo del Dinero:** Autopercepción del estudiante sobre su propia habilidad para administrar sus recursos económicos. | Categórica Ordinal | Estudio 1 |
| **`FL159Q04HA`** | **Responsabilidad Financiera:** Grado de acuerdo sobre el sentido de responsabilidad propia respecto al cuidado y uso del dinero. | Categórica Ordinal | Estudio 1 |
| **`FL171Q11JA`** | **Ahorro Formal:** Frecuencia habitual con la que el estudiante guarda dinero en una cuenta bancaria o institución formal. | Categórica Ordinal | Estudio 1 |
| **`FL171Q12JA`** | **Ahorro Informal:** Frecuencia habitual con la que el estudiante ahorra dinero guardándolo en casa. | Categórica Ordinal | Estudio 1 |
| **`ISCEDP`** | **Nivel Educativo:** Clasificación del programa escolar según la estructura internacional ISCED 2011 (nivel y orientación del bachillerato). | Categórica Ordinal | Estudio 3 |
| **`FL170Q01JA`** | **Ingresos por Tareas (Mesada):** Frecuencia con la que el estudiante recibe dinero en pago por realizar labores o ayudar en el hogar. | Categórica Ordinal | Estudio 1 |
| **`FL163Q02HA`** | **Control Digital de Saldos:** Nivel de confianza y fluidez que percibe el estudiante al utilizar dispositivos digitales para revisar su saldo bancario. | Categórica Ordinal | Estudio 1 |
| **`ST268Q04JA`** | **Autopercepción en Matemáticas:** Grado de acuerdo del estudiante frente a la afirmación "las matemáticas son fáciles para mí". | Categórica Ordinal | Estudio 3 |
| **`IC172Q05JA`** | **Acceso Digital en Aula:** Percepción sobre la facilidad logística para acceder a recursos y herramientas digitales directamente en el salón de clases. | Categórica Ordinal | Estudio 4 |
| **`IC172Q07JA`** | **Soporte Técnico Escolar:** Grado de acuerdo sobre si el colegio brinda apoyo o personal técnico suficiente para solucionar problemas con los dispositivos. | Categórica Ordinal | Estudio 4 |

# Análisis Univariado.

## Preparación de Datos y Recodificación

En esta primera parte cargamos las librerías necesarias, ajustamos las opciones de visualización en R y leemos la base de datos de PISA 2022 junto con su diccionario. Esta preparación inicial aplica para las 20 variables del estudio (10 cualitativas y 10 cuantitativas).

```{r}
#| label: carga-datos
#| message: false
#| warning: false

# Opciones para evitar notación científica y fijar decimales
options(digits = 4, scipen = 999)

# Librerías
library(readxl)
library(dplyr)
library(ggplot2)
library(knitr)
library(patchwork)


# 1. Paleta de colores corporativa PISA
paleta_custom <- c("#023047", "#219EBC", "#8ECAE6", "#FFB703", "#FB8500")

# 2. Función auxiliar para asignar colores según la cantidad de niveles
obtener_colores_custom <- function(n) {
  if (n <= 5) {
    return(paleta_custom[1:n])
  } else {
    return(colorRampPalette(paleta_custom)(n))
  }
}

# Carga de la base de datos (30 variables) y diccionario
datos <- read_excel("base_TOP30_PISA_alfabetizacion_financiera.xlsx", sheet = "Datos")
diccionario <- read_excel("base_TOP30_PISA_alfabetizacion_financiera.xlsx", sheet = "Diccionario_Variables")

# Confirmación de la carga
cat("Base cargada exitosamente para el Corte 1:", nrow(datos), "estudiantes y", ncol(datos), "columnas.\n")

```


## Variables cualitativas

Las 15 variables cualitativas de la base vienen originalmente codificadas con números (por ejemplo `1, 2, 3` o códigos internacionales como `244, 344`). Para que las tablas y gráficos se expliquen por sí solos en español, convertimos estas columnas en factores y les asignamos sus etiquetas descriptivas oficiales.

### Recodificación de Variables Categóricas

Mantenemos los nombres técnicos originales de PISA (`ST004D01T`, `FL161Q01HA`, etc.) en el dataframe `datos_pisa` y reemplazamos los códigos numéricos por su significado en español:

```{r}
#| label: recodificacion-cualitativas
#| message: false
#| warning: false

# Recodificación a factores etiquetados para las 15 variables cualitativas
datos_pisa <- datos %>%
  mutate(
    # País participante (reemplazo de códigos ISO de 3 letras a nombres en español)
    CNT = factor(
      CNT,
      levels = c("ARE", "CAN", "BRA", "ITA", "CZE", "NOR", "AUT", "MYS", "SAU", 
                 "PER", "PRT", "ESP", "HUN", "DNK", "BGR", "POL", "CRI", "USA", "NLD", "BEL"),
      labels = c("Emiratos Árabes Unidos", "Canadá", "Brasil", "Italia", "República Checa", 
                 "Noruega", "Austria", "Malasia", "Arabia Saudita", "Perú", 
                 "Portugal", "España", "Hungría", "Dinamarca", "Bulgaria", 
                 "Polonia", "Costa Rica", "Estados Unidos", "Países Bajos", "Bélgica")
    ),
    
    # Género del estudiante
    ST004D01T = factor(
      ST004D01T, 
      levels = c(1, 2), 
      labels = c("Femenino", "Masculino")
    ),
    
    # Cantidad de libros en el hogar
    ST255Q01JA = factor(
      ST255Q01JA, 
      levels = c(1, 2, 3, 4, 5, 6), 
      labels = c("No hay libros", "1-10", "11-25", "26-100", "101-200", "201-500")
    ),
    
    # Inclusión financiera formal: Tarjeta de débito
    FL161Q01HA = factor(
      FL161Q01HA, 
      levels = c(1, 2, 3), 
      labels = c("Sí", "No", "No sabe/No resp.")
    ),
    
    # Inclusión financiera formal: Tarjeta de crédito / Cuenta de pago
    FL161Q02HA = factor(
      FL161Q02HA, 
      levels = c(1, 2, 3), 
      labels = c("Sí", "No", "No sabe/No resp.")
    ),
    
    # Actitud hacia el ahorro ("Ahorro solo si me sobra dinero")
    FL169Q05JA = factor(
      FL169Q05JA, 
      levels = c(1, 2, 3, 4), 
      labels = c("Muy en desacuerdo", "En desacuerdo", "De acuerdo", "Muy de acuerdo")
    ),
    
    # Autopercepción de responsabilidad sobre su propio dinero
    FL159Q04HA = factor(
      FL159Q04HA, 
      levels = c(1, 2, 3, 4), 
      labels = c("Muy en desacuerdo", "En desacuerdo", "De acuerdo", "Muy de acuerdo")
    ),
    
    # Frecuencia de ahorro en cuenta bancaria o en línea
    FL171Q11JA = factor(
      FL171Q11JA, 
      levels = c(1, 2, 3, 4, 5), 
      labels = c("Nunca o casi nunca", "1-2 veces al año", "1-2 veces al mes", "1-2 veces por semana", "Todos o casi todos los días")
    ),
    
    # Frecuencia de ahorro en efectivo (en casa)
    FL171Q12JA = factor(
      FL171Q12JA, 
      levels = c(1, 2, 3, 4, 5), 
      labels = c("Nunca o casi nunca", "1-2 veces al año", "1-2 veces al mes", "1-2 veces por semana", "Todos o casi todos los días")
    ),
    
    # Nivel educativo del programa (Clasificación ISCED 2011)
    ISCEDP = factor(
      ISCEDP, 
      levels = c(244, 254, 344, 354), 
      labels = c("Secundaria baja general", "Secundaria baja vocacional", "Secundaria alta general", "Secundaria alta vocacional")
    ),
    
    # Recibe dinero / mesada por realizar tareas en el hogar
    FL170Q01JA = factor(
      FL170Q01JA, 
      levels = c(1, 2, 3, 4, 5), 
      labels = c("Nunca o casi nunca", "1-2 veces al año", "1-2 veces al mes", "1-2 veces por semana", "Todos o casi todos los días")
    ),
    
    # Nivel de seguridad percibido
    FL163Q02HA = factor(
      FL163Q02HA, 
      levels = c(1, 2, 3, 4), 
      labels = c("Nada seguro", "No muy seguro", "Seguro", "Muy seguro")
    ),
    
    # Percepción del entorno escolar
    ST268Q04JA = factor(
      ST268Q04JA, 
      levels = c(1, 2, 3, 4), 
      labels = c("Muy en desacuerdo", "En desacuerdo", "De acuerdo", "Muy de acuerdo")
    ),
    
    # Uso e integración de recursos TIC (Escala 1)
    IC172Q05JA = factor(
      IC172Q05JA, 
      levels = c(1, 2, 3, 4), 
      labels = c("Muy en desacuerdo", "En desacuerdo", "De acuerdo", "Muy de acuerdo")
    ),
    
    # Uso e integración de recursos TIC (Escala 2)
    IC172Q07JA = factor(
      IC172Q07JA, 
      levels = c(1, 2, 3, 4), 
      labels = c("Muy en desacuerdo", "En desacuerdo", "De acuerdo", "Muy de acuerdo")
    )
  )

```

Para evitar que los gráficos muestren los nombres técnicos de la OCDE en sus encabezados, creamos un vector de asociación que traduce automáticamente cada código a un título descriptivo en español.

```{r}
#| label: diccionario-titulos-cualitativas

# Diccionario de títulos para las gráficas de las 15 variables cualitativas
titulos_cualitativos <- c(
  "CNT"        = "País del Estudiante",
  "ST004D01T"  = "Género del Estudiante",
  "ST255Q01JA" = "Cantidad de Libros en el Hogar",
  "FL161Q01HA" = "Posee Cuenta Bancaria",
  "FL161Q02HA" = "Posee Tarjeta de Débito/Pago",
  "FL169Q05JA" = "Autopercepción: Manejo del Dinero",
  "FL159Q04HA" = "Responsabilidad Financiera",
  "FL171Q11JA" = "Frecuencia de Ahorro Formal (Banco)",
  "FL171Q12JA" = "Frecuencia de Ahorro Informal (Casa)",
  "ISCEDP"     = "Nivel Educativo (ISCED 2011)",
  "FL170Q01JA" = "Frecuencia de Mesada por Tareas Domésticas",
  "FL163Q02HA" = "Confianza: Consulta de Saldo Digital",
  "ST268Q04JA" = "Percepción: Facilidad para las Matemáticas",
  "IC172Q05JA" = "Acceso a Recursos Digitales en el Aula",
  "IC172Q07JA" = "Soporte Técnico de TIC en el Colegio"
)

```

### Distribución por País de Origen (`CNT`)

Como la variable de país incluye 20 economías participantes, la analizamos en una gráfica independiente a pantalla completa. Esto nos permite visualizar claramente los códigos de cada país y sus respectivos porcentajes muestrales.

```{r}
#| label: grafico-paises
#| message: false
#| warning: false
#| fig-cap: "Distribución Porcentual de Estudiantes según País de Origen (CNT - 20 Países)"
#| fig-width: 9
#| fig-height: 7

# Preparación de datos para la gráfica de países
df_cnt <- datos_pisa %>%
  filter(!is.na(CNT)) %>%
  count(CNT) %>%
  mutate(Porcentaje = (n / sum(n)) * 100)

# Gráfica de barras horizontales con ggplot2
g_paises <- ggplot(df_cnt, aes(x = reorder(CNT, Porcentaje), y = Porcentaje)) +
  geom_col(fill = "#023047", color = "white", width = 0.7) +
  geom_text(aes(label = sprintf("%.1f%%", Porcentaje)), 
            hjust = -0.15, size = 3.3, fontface = "bold", color = "#023047") +
  coord_flip(ylim = c(0, max(df_cnt$Porcentaje) + 2)) +
  labs(
    title = "Distribución de Estudiantes por País de Origen (CNT)",
    subtitle = "Muestra PISA 2022 - Alfabetización Financiera (20 Países)",
    x = "País",
    y = "Porcentaje Muestral (%)"
  ) +
  theme_minimal(base_size = 12) +
  theme(
    plot.title = element_text(face = "bold", size = 14, color = "#023047"),
    axis.text.y = element_text(face = "bold", color = "black", size = 9.5),
    panel.grid.major.y = element_blank()
  )

print(g_paises)

```

La distribución de la muestra según país de origen muestra una participación desigual entre los 20 países evaluados: Emiratos Árabes Unidos concentra la mayor proporción de estudiantes (14.9%), seguido de Canadá (9.7%) y Brasil (6.6%), mientras que el resto de los países se reparte de forma más homogénea entre el 2.8% y el 6.4%. Esta variable describe únicamente la **composición de la muestra por país**, no el desempeño de los estudiantes en la prueba de alfabetización financiera.

Las 14 variables cualitativas restantes se presentan agrupadas en 4 paneles de gráficos de barras horizontales.

```{r}
#| label: panel-cualitativas-1
#| message: false
#| warning: false
#| fig-cap: "Distribución porcentual de variables cualitativas - Panel 1 (Género, Libros en el hogar, Cuenta bancaria y Tarjeta débito)"
#| fig-width: 9
#| fig-height: 7

vars_panel_1 <- c("ST004D01T", "ST255Q01JA", "FL161Q01HA", "FL161Q02HA")
vars_torta   <- c("ST004D01T", "FL161Q01HA", "FL161Q02HA")

par(las = 1, mfrow = c(2, 2), mai = c(0.5, 1.2, 0.5, 0.3))

for (v in vars_panel_1) {
  if (v %in% names(datos_pisa)) {
    tab <- table(datos_pisa[[v]], useNA = "no")
    per <- prop.table(tab) * 100
    
    colores <- obtener_colores_custom(length(tab))
    titulo  <- titulos_cualitativos[v]
    
    if (v %in% vars_torta) {
      etiquetas_leyenda <- paste0(names(tab), " (", round(per, 1), "%)")
      
      pie(per,
          labels = NA,
          col = colores,
          border = "white",
          main = titulo,
          cex.main = 0.9,
          radius = 0.75)
      
      legend("bottom",
             legend = etiquetas_leyenda,
             fill = colores,
             border = "white",
             bty = "n",
             cex = 0.65,
             ncol = 1)
      
    } else {
      pl <- barplot(per, horiz = TRUE, 
                    col = colores,
                    border = "white",
                    main = titulo, 
                    cex.main = 0.9,
                    cex.names = 0.8,
                    xlab = "%", xlim = c(0, max(per) + 25))
      
      text(per + 2, pl, round(per, 1), cex = 0.8, pos = 4)
    }
  }
}

par(mfrow = c(1, 1))
```

En la primer gráfica,la que corresponde a género, la distribución está prácticamente equilibrada (50.2% masculino, 49.8% femenino), lo que nos permite hacer comparaciones posteriores. Respecto al número de libros del hogar, la mayoría de los estudiantes se concentra en niveles medios de libros disponibles (28.8% reporta entre 101 y 200 libros), siendo poco frecuentes los casos extremos.

En el plano financiero formal, algo más de la mitad de los estudiantes reporta tener cuenta bancaria (52.4%) y tarjeta débito (50.1%), cifras muy similares entre sí. Llama la atención que un porcentaje de estudiantes (7.9% para cuenta bancaria y 4.9% para tarjeta débito) respondió "no sabe/no responde", lo que podría reflejar desconocimiento sobre su propia situación financiera. 

```{r}
#| label: panel-cualitativas-2
#| message: false
#| warning: false
#| fig-cap: "Distribución porcentual de variables cualitativas - Panel 2 (Autopercepción, Responsabilidad y Hábitos de ahorro formal e informal)"
#| fig-width: 9
#| fig-height: 7

vars_panel_2 <- c("FL169Q05JA", "FL159Q04HA", "FL171Q11JA", "FL171Q12JA")

par(las = 1, mfrow = c(2, 2), mai = c(0.5, 1.2, 0.5, 0.3))

for (v in vars_panel_2) {
  if (v %in% names(datos_pisa)) {
    tab <- table(datos_pisa[[v]], useNA = "no")
    per <- prop.table(tab) * 100
    
    colores <- obtener_colores_custom(length(tab))
    titulo  <- titulos_cualitativos[v]
    
    pl <- barplot(per, horiz = TRUE, 
                  col = colores,
                  border = "white",
                  main = titulo, 
                  cex.main = 0.9,
                  cex.names = 0.75,
                  xlab = "%", xlim = c(0, max(per) + 25))
    
    text(per + 2, pl, round(per, 1), cex = 0.8, pos = 4)
  }
}

par(mfrow = c(1, 1))
```

En cuanto a la autopercepción de manejo del dinero, un 77.2% de los estudiantes se declara "de acuerdo" o "muy de acuerdo" con saber manejar su dinero, lo cuál permite preguntar que respalda esa percepción. 

En cuanto a responsabilidad financiera, un 77.4% de los estudiantes se declara "de acuerdo" o "muy de acuerdo" en ser responsables de sus propios asuntos de dinero (por ejemplo, evitar robos o pérdidas), lo que es coherente con la autopercepción positiva de manejo del dinero observada anteriormente.

El contraste más relevante de este panel se da entre los dos hábitos de ahorro. En el ahorro formal (en una cuenta bancaria), un 37.5% de los estudiantes indica que "nunca o casi nunca" ahorra de esta manera; mientras que en el ahorro informal (en casa), la categoría más común es justo la opuesta: un 29.3% ahorra "una o más veces por semana", y solo un 11.9% dice no hacerlo nunca. Esto sugiere que, aunque cerca de la mitad de los estudiantes tiene acceso a productos financieros formales, el hábito de ahorro predominante entre los adolescentes de la muestra sigue siendo guardar el dinero en casa en vez de en una entidad financiera.


```{r}
#| label: panel-cualitativas-3
#| message: false
#| warning: false
#| fig-cap: "Distribución porcentual de variables cualitativas - Panel 3 (Nivel educativo, Mesada, Saldo digital y Facilidad matemática)"
#| fig-width: 9
#| fig-height: 7

vars_panel_3 <- c("ISCEDP", "FL170Q01JA", "FL163Q02HA", "ST268Q04JA")

par(las = 1, mfrow = c(2, 2), mai = c(0.5, 1.2, 0.5, 0.3))

for (v in vars_panel_3) {
  if (v %in% names(datos_pisa)) {
    tab <- table(datos_pisa[[v]], useNA = "no")
    per <- prop.table(tab) * 100
    titulo <- titulos_cualitativos[v]
    
    # Gráfica de torta especial para ST268Q04JA (Facilidad para las Matemáticas)
    if (v == "ST268Q04JA") {
      # Paleta de contraste: naranjas (desacuerdo) vs azules (acuerdo)
      colores <- c("#FB8500", "#FFB703", "#BDE0FE", "#8ECAE6")
      
      # Texto del porcentaje directamente sobre/al lado de cada tajada
      etiquetas_tajadas <- paste0(round(per, 1), "%")
      
      # Leyenda explicativa con categoría y porcentaje
      etiquetas_leyenda <- paste0(names(tab), " (", round(per, 1), "%)")
      
      pie(per,
          labels = etiquetas_tajadas,
          col = colores,
          border = "white",
          main = titulo,
          cex.main = 0.9,
          cex = 0.8,
          radius = 0.7)
      
      legend("bottom",
             legend = etiquetas_leyenda,
             fill = colores,
             border = "white",
             bty = "n",
             cex = 0.65,
             ncol = 2) # Organizado en 2 columnas abajo para aprovechar el espacio
             
    } else {
      # Gráficas de barras habituales para las demás variables del panel
      colores <- obtener_colores_custom(length(tab))
      
      pl <- barplot(per, horiz = TRUE, 
                    col = colores,
                    border = "white",
                    main = titulo, 
                    cex.main = 0.9,
                    cex.names = 0.75,
                    xlab = "%", xlim = c(0, max(per) + 25))
      
      text(per + 2, pl, round(per, 1), cex = 0.8, pos = 4)
    }
  }
}

par(mfrow = c(1, 1))

```

Para el nivel educativo (clasificación ISCED 2011), la mayoría de los estudiantes se concentra en secundaria alta de tipo general (64.7%), seguida de secundaria baja general (20.3%) y secundaria alta vocacional (15%); no se registran casos en secundaria baja vocacional (0%). Esto indica que la muestra está compuesta mayoritariamente por estudiantes en trayectorias educativas de tipo general, con una presencia mucho menor de modalidades técnicas o vocacionales.


Con respecto a la frecuencia de recibir mesada,cerca de la mitad de los estudiantes (49.4%) reporta que nunca o casi nunca recibe dinero o mesada por realizar labores dentro del hogar. Entre quienes sí reciben algún tipo de incentivo económico, la opción más común es de forma mensual, con un 20.2% que lo recibe una o dos veces al mes, seguido por un 16.7% que lo obtiene con frecuencia semanal  y un 13.6% que lo percibe de forma muy ocasional. Finalmente, es muy poco frecuente que esto ocurra como una costumbre diaria, alcanzando apenas un 5.1% de estudiantes que afirman recibir este pago todos o casi todos los días.


Por otro lado, el manejo de herramientas financieras digitales,brinda cierta seguridad a los jovenes.Más de un 64% cuenta con la confianza suficiente para usar este tipo de aplicaciones o plataformas. En contraste, un 22.0% señala no sentirse muy seguro y solo un 13.6% expresa sentirse nada seguro.

En lo que concierne a la matemáticas,existe división de opiniones. Un 46.6% percibe la materia como fácil (34.1% de acuerdo y 12.5% muy de acuerdo), mientras que un 53.5% expresa dificultad (32.8% en desacuerdo y 20.7% muy en desacuerdo).


```{r}
#| label: panel-cualitativas-4
#| message: false
#| warning: false
#| fig-cap: "Distribución porcentual de variables cualitativas - Panel 4 (Recursos digitales en el aula y Soporte técnico TIC)"
#| fig-width: 9
#| fig-height: 4.5

vars_panel_4 <- c("IC172Q05JA", "IC172Q07JA")

par(las = 1, mfrow = c(1, 2), mai = c(0.5, 1.2, 0.5, 0.3))

for (v in vars_panel_4) {
  if (v %in% names(datos_pisa)) {
    tab <- table(datos_pisa[[v]], useNA = "no")
    per <- prop.table(tab) * 100
    
    colores <- obtener_colores_custom(length(tab))
    titulo  <- titulos_cualitativos[v]
    
    pl <- barplot(per, horiz = TRUE, 
                  col = colores,
                  border = "white",
                  main = titulo, 
                  cex.main = 0.9,
                  cex.names = 0.75,
                  xlab = "%", xlim = c(0, max(per) + 25))
    
    text(per + 2, pl, round(per, 1), cex = 0.8, pos = 4)
  }
}

par(mfrow = c(1, 1))

```

Para el acceso a recursos digitales en el aula, predomina una valoración favorable, donde el 63.4% reporta estar de acuerdo. Por otro lado, un 36.7% señala desacuerdo.Y para Soporte técnico de TIC en el colegio, la percepción general también es positiva, sumando un 66.5% a favor (56.2% de acuerdo y 10.3% muy de acuerdo). En contraste, un 33.5% percibe deficiencias en este aspecto.


## Variables cuantitativas

### Diccionario de títulos para las variables cuantitativas

```{r}
#| label: titulos-cuantitativos

# Diccionario de títulos para las gráficas de las 15 variables cuantitativas
titulos_cuantitativos <- c(
  "PV1FLIT"  = "Puntaje en Alfabetización Financiera",
  "PV1MATH"  = "Puntaje en Matemática",
  "PV1READ"  = "Puntaje en Lectura",
  "ESCS"     = "Estatus Económico, Social y Cultural",
  "HOMEPOS"  = "Posesiones en el Hogar",
  "FLCONFIN" = "Confianza en Asuntos Financieros",
  "ACCESSFP" = "Acceso a Productos Financieros",
  "FCFMLRTY" = "Familiaridad con Conceptos Financieros",
  "FLSCHOOL" = "Educación Financiera en el Colegio",
  "FLFAMILY" = "Involucramiento Familiar en Finanzas",
  "HISEI"    = "Estatus Ocupacional Máximo de los Padres",
  "PAREDINT" = "Años Escolares de los Padres (Escala Int.)",
  "FRINFLFM" = "Influencia de Amigos en Asuntos Financieros",
  "CREATSCH" = "Ambiente Escolar y de Clase Creativo",
  "FAMSUPSL" = "Apoyo Familiar para el Aprendizaje Autónomo"
)

```

Para las 15 variables cuantitativas se realizó primero un análisis mediante histogramas, con el fin de observar la forma de la distribución de cada una. Posteriormente, se construyeron diagramas de caja (boxplots) para resumir de forma más precisa la dispersión de los datos y confirmar la presencia de valores atípicos. Las variables se presentan en tres grupos de 5 para facilitar la lectura de cada gráfico.

```{r}
#| label: histogramas-cuanti-1-ggplot
#| message: false
#| warning: false
#| fig-cap: "Distribución de las variables de desempeño académico y contexto socioeconómico (ggplot2)"
#| fig-width: 10
#| fig-height: 6

library(ggplot2)
library(patchwork)

vars_hist_1 <- c("PV1FLIT", "PV1MATH", "PV1READ", "ESCS", "HOMEPOS")
colores_hist_1 <- obtener_colores_custom(length(vars_hist_1))

lista_graficos <- list()

for (i in seq_along(vars_hist_1)) {
  v <- vars_hist_1[i]
  if (v %in% names(datos_pisa)) {
    
    p <- ggplot(datos_pisa, aes(x = .data[[v]])) +
      geom_histogram(aes(y = ..density..), bins = 30, 
                     fill = colores_hist_1[i], color = colores_hist_1[i], alpha = 0.7) +
      geom_density(color = "black", size = 0.8) +
      labs(title = titulos_cuantitativos[v], x = "Valor", y = "Densidad") +
      theme_minimal() +
      theme(plot.title = element_text(size = 10, face = "bold", hjust = 0.5))
    
    lista_graficos[[v]] <- p
  }
}

# Organiza los gráficos en un panel de 2 filas x 3 columnas
wrap_plots(lista_graficos, ncol = 3)

```


**Puntajes de Desempeño Académico:** Las tres competencias evaluadas exhiben una distribución simétrica (con forma de campana de Gauss o distribución normal).


**Estatus Económico, Social y Cultural:** Muestra una asimetría a la izquierda. Aunque la mayoría de los estudiantes se ubica en niveles medios y medios-altos, la cola se extiende hacia valores negativos (hasta -6), evidenciando un grupo de estudiantes en situación de alta vulnerabilidad socioeconómica.

**Posesiones en el Hogar:** Presenta una distribución muy concentrada y centrada alrededor del valor 0. Esto refleja una alta homogeneidad en la disponibilidad de bienes y recursos materiales en los hogares de la muestra, registrando muy pocos casos en las colas extremas.


```{r}

#| label: histogramas-cuanti-2
#| message: false
#| warning: false
#| fig-cap: "Distribución de las variables de actitud financiera y contexto de educación financiera"
#| fig-width: 10
#| fig-height: 7

library(ggplot2)
library(patchwork)
library(dplyr)
library(stringr)

vars_hist_2 <- c("FLCONFIN", "ACCESSFP", "FCFMLRTY", "FLSCHOOL", "FLFAMILY")
colores_hist_2 <- obtener_colores_custom(length(vars_hist_2))

lista_graficos_2 <- list()

for (i in seq_along(vars_hist_2)) {
  v <- vars_hist_2[i]
  if (v %in% names(datos_pisa)) {
    
    # 1. Filtrar NAs explícitamente para evitar advertencias en consola
    df_sub <- datos_pisa %>% 
      select(all_of(v)) %>% 
      filter(!is.na(.data[[v]]))
    
    # 2. Ajustar títulos largos en 2 líneas
    titulo_wrapped <- str_wrap(titulos_cuantitativos[v], width = 22)
    
    # 3. Configuración para variables discontinuas/discretas de conteo como FCFMLRTY
    if (v == "FCFMLRTY") {
      capa_histograma <- geom_histogram(aes(y = after_stat(density)), 
                                        binwidth = 1, 
                                        center = 0,
                                        fill = colores_hist_2[i], 
                                        color = colores_hist_2[i], 
                                        alpha = 0.7)
    } else {
      capa_histograma <- geom_histogram(aes(y = after_stat(density)), 
                                        bins = 30, 
                                        fill = colores_hist_2[i], 
                                        color = colores_hist_2[i], 
                                        alpha = 0.7)
    }
    
    p <- ggplot(df_sub, aes(x = .data[[v]])) +
      capa_histograma +
      geom_density(color = "black", linewidth = 0.8) +
      labs(title = titulo_wrapped, x = "Valor", y = "Densidad") +
      theme_minimal() +
      theme(
        plot.title = element_text(size = 9, face = "bold", hjust = 0.5, lineheight = 1.1),
        axis.title = element_text(size = 8),
        axis.text  = element_text(size = 7.5),
        plot.margin = margin(t = 5, r = 10, b = 5, l = 10)
      )
    
    lista_graficos_2[[v]] <- p
  }
}

# Organizar en 3 columnas
wrap_plots(lista_graficos_2, ncol = 3)

```


**Confianza en Asuntos Financieros:** Muestra una distribución repartida a lo largo de la escala, con concentración de estudiantes alrededor del promedio y presencia de valores en los extremos.

**Acceso a Productos Financieros:** La gran mayoría de los estudiantes se agrupa en torno al nivel medio (valor 0), mientras que una proporción menor presenta niveles más altos de acceso.

**Familiaridad con Conceptos Financieros:** Presenta una acumulación inicial en el valor 0 (estudiantes que no reconocen conceptos).

**Educación Financiera en el Colegio e Involucramiento Familiar:** Ambas variables están centradas cerca del valor 0, indicando una exposición o involucramiento promedio en temas financieros, tanto en la escuela como en el hogar.


```{r}
#| label: histogramas-cuanti-3
#| message: false
#| warning: false
#| fig-cap: "Distribución de las 5 nuevas variables cuantitativas (estatus ocupacional, educación parental, influencia de amigos, ambiente creativo y apoyo familiar)"
#| fig-width: 10
#| fig-height: 7

library(ggplot2)
library(patchwork)
library(dplyr)
library(stringr)

# Panel 3: Las 5 nuevas variables cuantitativas
vars_hist_3 <- c("HISEI", "PAREDINT", "FRINFLFM", "CREATSCH", "FAMSUPSL")
colores_hist_3 <- obtener_colores_custom(length(vars_hist_3))

lista_graficos_3 <- list()

for (i in seq_along(vars_hist_3)) {
  v <- vars_hist_3[i]
  if (v %in% names(datos_pisa)) {
    
    # 1. Filtrar NAs explícitamente para evitar advertencias de ggplot
    df_sub <- datos_pisa %>% 
      select(all_of(v)) %>% 
      filter(!is.na(.data[[v]]))
    
    # 2. Envolver títulos largos en 2 líneas
    titulo_wrapped <- str_wrap(titulos_cuantitativos[v], width = 22)
    
    # 3. Control de binwidth para PAREDINT (años de escolaridad enteros)
    if (v == "PAREDINT") {
      capa_histograma <- geom_histogram(aes(y = after_stat(density)), 
                                        binwidth = 1, 
                                        center = 0,
                                        fill = colores_hist_3[i], 
                                        color = colores_hist_3[i], 
                                        alpha = 0.7)
    } else {
      capa_histograma <- geom_histogram(aes(y = after_stat(density)), 
                                        bins = 30, 
                                        fill = colores_hist_3[i], 
                                        color = colores_hist_3[i], 
                                        alpha = 0.7)
    }
    
    p <- ggplot(df_sub, aes(x = .data[[v]])) +
      capa_histograma +
      geom_density(color = "black", linewidth = 0.8) +
      labs(title = titulo_wrapped, x = "Valor", y = "Densidad") +
      theme_minimal() +
      theme(
        plot.title = element_text(size = 9, face = "bold", hjust = 0.5, lineheight = 1.1),
        axis.title = element_text(size = 8),
        axis.text  = element_text(size = 7.5),
        plot.margin = margin(t = 5, r = 10, b = 5, l = 10)
      )
    
    lista_graficos_3[[v]] <- p
  }
}

# Organizar los 5 gráficos en 3 columnas
wrap_plots(lista_graficos_3, ncol = 3)

```


**Estatus Ocupacional Máximo de los Padres:** Muestra una distribución que abarca casi toda la escala, con concentraciones destacadas tanto en niveles ocupacionales medios-bajos como en niveles altos.

**Años Escolares de los Padres:** Presenta una fuerte concentración en los tramos superiores de la escala, destacando la prevalencia de padres con secundaria completa (12 años) y educación superior/universitaria (16 años).

**Influencia de Amigos en Asuntos Financieros:** Se distribuye mayoritariamente en torno al valor central (0), con una acumulación adicional en el extremo negativo que refleja a estudiantes sin influencia percibida.

**Ambiente Escolar Creativo:** Indica una percepción predominantemente favorable de la creatividad en el aula.

**Apoyo Familiar al Aprendizaje:** Presenta una distribución agrupada principalmente entre los valores centrales y medios-altos, sugiriendo que la mayoría de los estudiantes percibe un acompañamiento familiar intermedio o alto en su aprendizaje.

```{r}
#| label: paleta-pastel
#| warning: false
#| include: false

paleta_pastel <- c("#809BCE", "#B8E0D2", "#EDE7B1")

obtener_colores_pastel <- function(n) {
  if (n <= 3) {
    return(paleta_pastel[1:n])
  } else {
    return(colorRampPalette(paleta_pastel)(n))
  }
}
```

```{r}

#| label: boxplot-panel-1
#| message: false
#| warning: false
#| fig-cap: "Diagramas de caja con valor de mediana impreso - Panel 1"
#| fig-width: 11
#| fig-height: 5

library(ggplot2)
library(patchwork)
library(dplyr)
library(stringr)
library(knitr)

vars_box_1 <- c("PV1FLIT", "PV1MATH", "PV1READ", "ESCS", "HOMEPOS")
colores_box_1 <- obtener_colores_pastel(length(vars_box_1))

lista_box_1 <- list()

for (i in seq_along(vars_box_1)) {
  v <- vars_box_1[i]
  if (v %in% names(datos_pisa)) {
    
    df_sub <- datos_pisa %>% 
      select(all_of(v)) %>% 
      filter(!is.na(.data[[v]]))
    
    titulo_limpio <- unname(titulos_cuantitativos[v])
    titulo_wrapped <- str_wrap(titulo_limpio, width = 18)
    
    p <- ggplot(df_sub, aes(x = "", y = .data[[v]])) +
      geom_boxplot(
        fill = colores_box_1[i], 
        color = "#2B2D42", 
        alpha = 0.85,
        outlier.colour = "#E63946",
        outlier.size = 0.6,
        outlier.alpha = 0.2,
        width = 0.45
      ) +
      # Impresión del valor numérico exacto de la Mediana sobre la caja
      stat_summary(
        fun = median, 
        geom = "text", 
        aes(label = sprintf("%.2f", after_stat(y))),
        vjust = -0.8, 
        size = 3, 
        fontface = "bold",
        color = "#1D3557"
      ) +
      scale_y_continuous(expand = expansion(mult = c(0.1, 0.22))) +
      labs(title = titulo_wrapped, y = "Valor", x = "") +
      theme_minimal() +
      theme(
        plot.title = element_text(size = 8.5, face = "bold", hjust = 0.5, lineheight = 1.1),
        axis.title.y = element_text(size = 8),
        axis.text.x = element_blank(),
        axis.ticks.x = element_blank(),
        panel.grid.major.x = element_blank(),
        plot.margin = margin(t = 5, r = 3, b = 5, l = 3)
      )
    
    lista_box_1[[v]] <- p
  }
}

# 1. Renderizar gráficos
wrap_plots(lista_box_1, ncol = 5)

```
```{r}
#| label: summary-cuanti-panel-1-base

summary(datos_pisa[, c("PV1FLIT", "PV1MATH", "PV1READ", "ESCS", "HOMEPOS")])

```



**Desempeño Académico (`PV1FLIT`, `PV1MATH`, `PV1READ`):** Las tres competencias exhiben una elevada simetría en sus distribuciones, observándose una coincidencia casi exacta entre la media y la mediana. El 50% central de los estudiantes se concentra en un rango intercuartílico de entre 140 y 155 puntos, mientras que los valores atípicos se distribuyen en ambos extremos (con mayor densidad hacia la cola inferior) sin alterar la estructura acampanada de los datos.

**Contexto Socioeconómico (`ESCS` y `HOMEPOS`):** En ambas variables, la mediana se ubica muy cerca del cero (0.12 en `ESCS` y -0.07 en `HOMEPOS`). Hay una gran presencia de valores atípicos en ambas colas (alcanzando mínimos de -6.02 y -7.64, y máximos de 5.11 y 9.11), lo que pone en evidencia brechas socioeconómicas marcadas en la muestra.



```{r}
#| label: boxplot-panel-2
#| message: false
#| warning: false
#| fig-cap: "Diagramas de caja con valor de mediana impreso - Panel 2"
#| fig-width: 11
#| fig-height: 5

vars_box_2 <- c("FLCONFIN", "ACCESSFP", "FCFMLRTY", "FLSCHOOL", "FLFAMILY")
colores_box_2 <- obtener_colores_pastel(length(vars_box_2))

lista_box_2 <- list()

for (i in seq_along(vars_box_2)) {
  v <- vars_box_2[i]
  if (v %in% names(datos_pisa)) {
    
    df_sub <- datos_pisa %>% 
      select(all_of(v)) %>% 
      filter(!is.na(.data[[v]]))
    
    titulo_limpio <- unname(titulos_cuantitativos[v])
    titulo_wrapped <- str_wrap(titulo_limpio, width = 18)
    
    p <- ggplot(df_sub, aes(x = "", y = .data[[v]])) +
      geom_boxplot(
        fill = colores_box_2[i], 
        color = "#2B2D42", 
        alpha = 0.85,
        outlier.colour = "#E63946",
        outlier.size = 0.6,
        outlier.alpha = 0.2,
        width = 0.45
      ) +
      stat_summary(
        fun = median, 
        geom = "text", 
        aes(label = sprintf("%.2f", after_stat(y))),
        vjust = -0.8, 
        size = 3, 
        fontface = "bold",
        color = "#1D3557"
      ) +
      scale_y_continuous(expand = expansion(mult = c(0.1, 0.22))) +
      labs(title = titulo_wrapped, y = "Valor", x = "") +
      theme_minimal() +
      theme(
        plot.title = element_text(size = 8.5, face = "bold", hjust = 0.5, lineheight = 1.1),
        axis.title.y = element_text(size = 8),
        axis.text.x = element_blank(),
        axis.ticks.x = element_blank(),
        panel.grid.major.x = element_blank(),
        plot.margin = margin(t = 5, r = 3, b = 5, l = 3)
      )
    
    lista_box_2[[v]] <- p
  }
}

wrap_plots(lista_box_2, ncol = 5)


```
```{r}
#| label: summary-cuanti-panel-2-base

summary(datos_pisa[, c("FLCONFIN", "ACCESSFP", "FCFMLRTY", "FLSCHOOL", "FLFAMILY")])
```

**Confianza en Asuntos Financieros (`FLCONFIN`):** Muestra una distribución bastante simétrica y equilibrada en torno a su mediana (-0.10) y media (-0.14). El 50% central de las respuestas se agrupa de forma estrecha entre -0.63 y 0.53, registrando una presencia casi nula de valores atípicos en los extremos, lo que refleja un nivel de confianza homogéneo entre la mayoría de los estudiantes.

**Acceso a Productos Financieros (`ACCESSFP`):** El cuerpo principal de los datos se halla fuertemente concentrado alrededor del promedio (mediana de 0.10 y rango intercuartílico de -0.46 a 0.55). Sin embargo, resalta una acumulación importante de valores atípicos hacia la cola superior (alcanzando un máximo de 5.85), lo que evidencia la existencia de un subgrupo específico de estudiantes con un acceso a productos financieros considerablemente más alto que el resto.

**Familiaridad con Conceptos Financieros (`FCFMLRTY`):** Corresponde a una escala de conteo (0 a 16) y presenta la mayor dispersión del bloque. Su mediana se ubica en 6.00 con un rango intercuartílico amplio que va desde 1.00 hasta 11.00. No genera valores atípicos.

**Educación Financiera Escolar e Involucramiento Familiar (`FLSCHOOL` y `FLFAMILY`):** Ambos índices están centrados muy cerca del valor cero, con medianas de 0.16 en la escuela y -0.02 en el entorno familiar, mostrando tramos centrales simétricos entre aproximadamente -0.7 y 0.7.




```{r}

#| label: boxplot-panel-3
#| message: false
#| warning: false
#| fig-cap: "Diagramas de caja con valor de mediana impreso - Panel 3"
#| fig-width: 11
#| fig-height: 5

vars_box_3 <- c("HISEI", "PAREDINT", "FRINFLFM", "CREATSCH", "FAMSUPSL")
colores_box_3 <- obtener_colores_pastel(length(vars_box_3))

lista_box_3 <- list()

for (i in seq_along(vars_box_3)) {
  v <- vars_box_3[i]
  if (v %in% names(datos_pisa)) {
    
    df_sub <- datos_pisa %>% 
      select(all_of(v)) %>% 
      filter(!is.na(.data[[v]]))
    
    titulo_limpio <- unname(titulos_cuantitativos[v])
    titulo_wrapped <- str_wrap(titulo_limpio, width = 18)
    
    p <- ggplot(df_sub, aes(x = "", y = .data[[v]])) +
      geom_boxplot(
        fill = colores_box_3[i], 
        color = "#2B2D42", 
        alpha = 0.85,
        outlier.colour = "#E63946",
        outlier.size = 0.6,
        outlier.alpha = 0.2,
        width = 0.45
      ) +
      stat_summary(
        fun = median, 
        geom = "text", 
        aes(label = sprintf("%.2f", after_stat(y))),
        vjust = -0.8, 
        size = 3, 
        fontface = "bold",
        color = "#1D3557"
      ) +
      scale_y_continuous(expand = expansion(mult = c(0.1, 0.22))) +
      labs(title = titulo_wrapped, y = "Valor", x = "") +
      theme_minimal() +
      theme(
        plot.title = element_text(size = 8.5, face = "bold", hjust = 0.5, lineheight = 1.1),
        axis.title.y = element_text(size = 8),
        axis.text.x = element_blank(),
        axis.ticks.x = element_blank(),
        panel.grid.major.x = element_blank(),
        plot.margin = margin(t = 5, r = 3, b = 5, l = 3)
      )
    
    lista_box_3[[v]] <- p
  }
}

wrap_plots(lista_box_3, ncol = 5)

```

```{r}
#| label: summary-cuanti-panel-3-base

summary(datos_pisa[, c("HISEI", "PAREDINT", "FRINFLFM", "CREATSCH", "FAMSUPSL")])
```


**Estatus Ocupacional Máximo de los Padres (`HISEI`):** Presenta una amplia dispersión sin valores atípicos visibles, cubriendo prácticamente toda la escala teórica (de 11 a 89 puntos). Su mediana se ubica en 57.99 y el 50% central de los estudiantes abarca un rango intercuartílico amplio de entre 30.30 y 75.50 puntos, reflejando la diversidad del nivel ocupacional familiar.

**Años Escolares de los Padres (`PAREDINT`):** Muestra una marcada asimetría negativa con una fuerte concentración de datos en los niveles educativos superiores. Tanto la mediana como el tercer cuartil se ubican en el tope máximo de la escala (16 años), mientras que el 50% central se agrupa entre 12 y 16 años de escolaridad, registrando un valor atípico aislado en el extremo inferior (3 años).

**Influencia de Amigos en Asuntos Financieros (`FRINFLFM`):** Se distribuye de forma simétrica alrededor del valor central, con una mediana de 0.21 y un rango intercuartílico que se extiende desde -0.48 hasta 0.73. Presenta una ligera presencia de valores atípicos hacia la cola superior (valores superiores a 2.5), correspondientes a estudiantes que perciben una alta influencia de sus pares.

**Ambiente Escolar Creativo y Apoyo Familiar (`CREATSCH` y `FAMSUPSL`):** Ambos índices exhiben distribuciones simétricas centradas muy cerca del cero (medianas de 0.00 y 0.09, respectivamente), con la mitad central de los datos delimitada entre -0.57 y 0.76. Ambas variables muestran valores atípicos sutiles en sus extremos y destacan por una presencia relevante de datos faltantes (especialmente `FAMSUPSL` con 43,271 NAs), asociada a los módulos opcionales del cuestionario.



# Análisis Bivariado

A continuación, se presenta el análisis bivariado tomando como variable ancla cuantitativa el puntaje de alfabetización financiera (`PV1FLIT`) y como variable cualitativa el género (`ST004D01T`).

```{r}
#| echo: true
#| warning: false
#| message: false

# ==============================================================================
# CONFIGURACIÓN INICIAL
# ==============================================================================
options(digits = 4, scipen = 999)
library(FactoClass) 
library(plotly)     
library(knitr)      
library(DT)
library(readxl)



# ==============================================================================
# A. VARIABLE CONTINUA CONTRA EL RESTO (Ancla: PV1FLIT)
# ==============================================================================

# 1. Correlaciones con las demás cuantitativas
base_top20 <- read_excel("base_TOP20_PISA_alfabetizacion_financiera.xlsx")
cuanti_vars <- base_top20[, c("PV1FLIT", "PV1MATH", "PV1READ", "ESCS", "HOMEPOS")]

# --- CONVERSIÓN OBLIGATORIA A NUMÉRICO PURO ---
cuanti_vars <- as.data.frame(lapply(cuanti_vars, as.numeric))

kable(cor(cuanti_vars, use = "complete.obs"), digits = 2)
kable(var(cuanti_vars, na.rm = TRUE), digits = 2)

# 2. Diagramas de dispersión y densidades kernel 
plotpairs(na.omit(cuanti_vars))

# 3. Continua vs Cualitativa (PV1FLIT vs Género ST004D01T)
# Diagramas de caja
par(bty="n")
sorted_genero <- with(base_top20, reorder(ST004D01T, PV1FLIT, median, na.rm = TRUE))
boxplot(base_top20$PV1FLIT ~ sorted_genero, las = 1, col = 4, horizontal = TRUE)

# Gráfico de violín interactivo
fig <- base_top20 %>%
  plot_ly(x = ~PV1FLIT, split = ~ST004D01T, type = 'violin',
          box = list(visible = TRUE),
          meanline = list(visible = TRUE, color = "black")) %>%
  layout(xaxis = list(title = "Alfabetización Financiera (PV1FLIT)"), 
         yaxis = list(title = "Género"))
fig

# 4. Razones de correlación (porcentajes) a través de centroides
# Se calcula qué porcentaje de la varianza de las continuas es explicada por el género
kable(centroids(cuanti_vars, as.factor(base_top20$ST004D01T))$cr*100, digits = 2)

# 5. Valores Test para variables continuas (Caracterización)
cluster.carac(cuanti_vars, base_top20$ST004D01T, tipo.v = "co", v.lim = 2, dn = 2, neg = TRUE)


# ==============================================================================
# B. VARIABLE CUALITATIVA CONTRA EL RESTO (Ancla: ST004D01T)
# ==============================================================================

# 1. Cualitativa vs Cualitativa (Género vs Acceso a cuenta FL161Q01HA)
tc <- table(base_top20$ST004D01T, base_top20$FL161Q01HA)
tabtc <- cbind(tc, totF = rowSums(tc))
tabtc <- rbind(tabtc, totC = colSums(tabtc))
kable(tabtc, digits = 1) 

# Perfiles fila y columna
PF <- prop.table(tc, 1)
PC <- prop.table(tc, 2)
kable(addmargins(PF, margin = 2) * 100, digits = 1)
kable(addmargins(PC, margin = 1) * 100, digits = 1)

# 2. Gráficos de los perfiles fila y perfiles columna
par(mfrow=c(2,1), mai=c(0.4, 1, 0.3, 0.1))
plotct(t(tc), "row", col=2:3) # Perfil columna transpuesto
plotct(tc, "row", col=2:3)    # Perfil fila

# ------------------------------------------------------------------------------
# CONVERSIÓN PARA PRUEBAS ESTADÍSTICAS FACTOCLASS
# ------------------------------------------------------------------------------
cuali_vars_subset <- base_top20[, c("FL161Q01HA", "FL169Q05JA", "FL171Q11JA")]
cuali_vars_subset_factor <- as.data.frame(lapply(cuali_vars_subset, as.factor))
genero_factor <- as.factor(base_top20$ST004D01T)

# 3. Valores indicativos de asociación (Chi-cuadrado)
kable(chisq.carac(cuali_vars_subset_factor, genero_factor), digits = 3)

# 4. Valores Test para caracterización por variables cualitativas
cluster.carac(cuali_vars_subset_factor, genero_factor)
```

## Conclusiones del análisis

- Existe una correlación positiva muy alta entre el puntaje de alfabetización financiera (PV1FLIT) y el desempeño en competencias fundamentales como matemáticas (r = 0.88) y lectura (r = 0.86).

<!-- -->

- El estatus socioeconómico (ESCS) y las posesiones en el hogar (HOMEPOS) presentan una correlación positiva moderada con la alfabetización financiera, reportando coeficientes de 0.37 y 0.39 respectivamente.

- La distribución de los datos visualizada en los diagramas de caja refleja que las medianas y la dispersión general del puntaje en alfabetización financiera (PV1FLIT) son altamente similares sin importar el grupo de género (ST004D01T).

- Las pruebas de Chi-cuadrado confirman asociaciones estadísticamente significativas (p-valor = 0) entre el género y las variables cualitativas de comportamiento financiero (FL171Q11JA con Chi2 = 803.8; FL169Q05JA con Chi2 = 418.1; FL161Q01HA con Chi2 = 105.1).

- Los valores test de la caracterización multivariada demuestran que las categorías 1 y 2 del género construyen perfiles inversos, evidenciando asociaciones fuertemente positivas o negativas hacia respuestas específicas dentro de los módulos de acceso a productos financieros y actitudes frente al ahorro.

# Referencias Bibliográficas

- Australian Council for Educational Research. (2024, 3 de julio). *PISA 2022: Students' financial literacy*. Teacher Magazine. https://www.teachermagazine.com/au_en/articles/pisa-2022-students-financial-literacy

- National Center for Education Statistics. (2023). *Program for International Student Assessment (PISA) 2022: Technical Notes*. U.S. Department of Education, Institute of Education Sciences. https://nces.ed.gov/surveys/pisa/pisa2022/technical-notes/index.asp

- Organización para la Cooperación y el Desarrollo Económicos. (s. f.). *PISA data and methodology*. https://www.oecd.org/en/about/programmes/pisa/pisa-data.html

- Organización para la Cooperación y el Desarrollo Económicos. (s. f.). *Programme for International Student Assessment (PISA)*. https://www.oecd.org/en/about/programmes/pisa.html

- Organización para la Cooperación y el Desarrollo Económicos. (s. f.). *Student Financial Literacy Portal*. https://www.oecd.org/en/topics/student-financial-literacy.html

- Organización para la Cooperación y el Desarrollo Económicos. (2009). *PISA Data Analysis Manual: SAS* (2.ª ed.). OECD Publishing. https://doi.org/10.1787/9789264056251-en

- Organización para la Cooperación y el Desarrollo Económicos. (2014). *PISA 2012 Results: What Students Know and Can Do – Student Performance in Mathematics, Reading and Science (Volume I, Revised edition)*. OECD Publishing. https://doi.org/10.1787/9789264208780-en

- Organización para la Cooperación y el Desarrollo Económicos. (2023a). *Marco analítico y de evaluación PISA 2022*. Publicaciones de la OCDE. https://doi.org/10.1787/dfe0bf9c-en

- Organización para la Cooperación y el Desarrollo Económicos. (2023b). *PISA 2022 Financial Literacy Analytical Framework*. En *PISA 2022 Assessment and Analytical Framework*. OECD Publishing. https://www.oecd.org/en/publications/pisa-2022-assessment-and-analytical-framework_dfe0bf9c-en/full-report/component-4.html#section-d1e6094-c65b4c3d7c

- Organización para la Cooperación y el Desarrollo Económicos. (2023c). *PISA 2022 Results (Volume II): Learning During – and Thinking About – School*. OECD Publishing. https://fne.pt/uploads/rte/internacional/OCDE_PISA_2022_Volume_2\_%205%20dez%202023.pdf

- Organización para la Cooperación y el Desarrollo Económicos. (2024). *PISA 2022 Results (Volume IV): A Check on Financial Literacy*. OECD Publishing. https://doi.org/10.1787/5a849c2a-en

- Yurtkur, A. K., Kılıç, Y., Buğan, M. F., Dibooglu, S., & Çevik, E. İ. (2025). The impact of financial literacy on financial development: A cross-country analysis. *Borsa Istanbul Review*, 25(S2), 177–191. https://doi.org/10.1016/j.bir.2025.10.017
