---
title: "Taller: Caracterización de la Función de Razas de Perros"
author: "Paola Andrea Molina Aparicio y Brayan Camilo Moreno Villalobos"
date: today
format:
  html:
    theme: cosmo
    toc: true
    toc-title: "Contenido del Taller"
    code-fold: false
---

## Configuración Inicial y Carga de Datos

```{r setup, message=FALSE, warning=FALSE}

# 1. Cargar las librerías a la memoria
library(FactoClass)
library(DT)
library(knitr)

# 2. Cargar los datos
data(DogBreeds)

summary(DogBreeds)


```

------------------------------------------------------------------------

## Parte 1: Análisis de Asociación y Estadísticos

### Pregunta 1

**Las tres variables que más caracterizan a la función para la cual se utilizan las razas son:**

```{r pregunta-1}
# 1. Variables que más caracterizan la función (de mayor a menor asociación)
kable(chisq.carac(DogBreeds[, 1:6], DogBreeds[, 7], thr = 0, decr = TRUE), digits = 3)

```

**Respuesta:**
 Las tres variables que más caracterizan a la función (`FUNC`) para la cual se utilizan las razas son:
1. **Afectividad (`AFFE`)**
2. **Peso (`WEIG`)**
3. **Tamaño (`SIZE`)**

Al evaluar la asociación entre las cualidades de los perros y su función (compañía, caza o utilidad) con `chisq.carac()` en la base `DogBreeds`, tres variables destacan: **peso**, **afectividad** y **tamaño**. Estas presentan los valores test ($tval > 2.0$) y los índices de asociación ($\phi^2$) más altos, lo que confirma que son los factores físicos y psíquicos que con mayor fuerza definen el uso de cada raza.


------------------------------------------------------------------------

### Pregunta 2

**La estadística Chi-cuadrada asociada a la tabla de contingencia Peso x Función es:**

```{r pregunta-2}
# 2. Estadística Chi-cuadrado para la tabla peso (columna 2) x función (columna 7)
tabla_peso_func <- table(DogBreeds[, 2], DogBreeds[, 7])
test_peso_func <- chisq.test(tabla_peso_func)

# Estadística Chi-cuadrado (X-squared)
test_peso_func$statistic

```
Al construir la tabla de contingencia peso $\times$ función y evaluarla con `chisq.test()`, se obtiene $\chi^2 = 24.40714$,lo cual indica que el peso depende estrechamente de la función de la raza.


------------------------------------------------------------------------

### Pregunta 3

**Para encontrar el valor p se utiliza la distribución Chi-cuadrada con ¿cuántos grados de libertad?**

```{r pregunta-3}
# 3. Distribución y grados de libertad para encontrar el valor p
tabla_peso_func <- table(DogBreeds[, 2], DogBreeds[, 7])
test_peso_func <- chisq.test(tabla_peso_func)

cat("Distribución: Chi-cuadrado\n")
cat("Grados de libertad:", test_peso_func$parameter, "\n")
cat("Valor p:", test_peso_func$p.value, "\n")

```
Según la Sección 2.3 del libro guía, la tabla Peso $\times$ Función ($3 \times 3$) se evalúa con la distribución Chi-cuadrado. Los grados de libertad son $dfr = (3 - 1)(3 - 1) = 4$. Como el $p$-valor ($p = 6.618 \times 10^{-5}$) es menor que $0.05$, se rechaza la independencia y se concluye que el peso depende de la función de la raza.



------------------------------------------------------------------------

### Pregunta 4

**El valor test se puede obtener con el comando de R:**

```{r pregunta-4}
# 4. Obtención de los valores test usando cluster.carac
carac_func <- cluster.carac(DogBreeds[, 1:6], DogBreeds[, 7])
carac_func
```

La función `cluster.carac()` del paquete FactoClass calcula los valores test ($v\text{-test}$) para ordenar y seleccionar las categorías que caracterizan a cada clase de la variable respuesta. Los resultados confirman que **Compañía** se caracteriza por afectividad alta y tamaño/peso bajo ($v\text{-test} > 2$); **Caza** por peso medio y baja afectividad; y **Utilidad** por peso pesado, tamaño grande y alta agresividad.


------------------------------------------------------------------------

## Parte 2: Afirmaciones (Verdadero / Falso)

*A continuación se verifica cada afirmación mediante tablas de contingencia, porcentajes o caracterización de categorías.*

------------------------------------------------------------------------

### Pregunta 5

**De las razas utilizadas para compañía el 7.4% es de efectividad/actividad alta.**

```{r pregunta-5}
# 5. Porcentaje de afectividad alta ('hig') dentro de las razas de compañía ('com')
# Se usan los nombres explícitos de las columnas para evitar errores de índice
tabla_func_affe <- table(DogBreeds$FUNC, DogBreeds$AFFE)
perf_fila_func <- prop.table(tabla_func_affe, margin = 1) * 100

porcentaje_comp_afec <- perf_fila_func["com", "hig"]

cat("Porcentaje observado:", round(porcentaje_comp_afec, 1), "%\n")
cat("¿Afirmación verdadera?:", round(porcentaje_comp_afec, 1) == 71.4, "\n")

```

**Respuesta:**  
**Falso**

**Justificación:**  
Al evaluar las proporciones relativas por fila con `prop.table()`, se observa que el **100%** de las razas utilizadas para compañía (`com`) presentan una efectividad/afectividad alta (`hig`), lo cual contradice la afirmación del $7.4\%$.

------------------------------------------------------------------------

### Pregunta 6

**Todas las razas utilizadas para compañía son de efectividad/actividad alta.**

```{r pregunta-6}
# 6. Evaluación Falso/Verdadero: ¿Todas las razas de compañía son de afectividad alta?
es_100_comp <- perf_fila_func["com", "hig"] == 100

cat("Porcentaje observado:", round(perf_fila_func["com", "hig"], 1), "%\n")
cat("¿Afirmación verdadera?:", es_100_comp, "\n")

```

**Respuesta:**  
**Verdadero**

**Justificación:**  
Al calcular las proporciones por fila en la tabla de contingencia entre función (`FUNC`) y afectividad (`AFFE`), se observa que el $100\%$ de las razas de la categoría de compañía (`com`) tienen un nivel alto (`hig`). La prueba lógica `prop_func_affe["com", "hig"] == 100` evalúa a `TRUE`, confirmando que todas las razas de compañía pertenecen al grupo de alta afectividad.

------------------------------------------------------------------------

### Pregunta 7

**Todas las razas de efectividad/actividad alta se utilizan para compañía.**

```{r pregunta-7}
# 7. Evaluación Falso/Verdadero: ¿Todas las razas de afectividad alta se utilizan para compañía? (Perfil Columna)
perf_col_afec <- prop.table(table(DogBreeds[, 5], DogBreeds[, 7]), margin = 1) * 100
es_100_afec <- perf_col_afec["hig", "com"] == 100

cat("Porcentaje de razas de afectividad alta en compañía:", round(perf_col_afec["hig", "com"], 1), "%\n")
cat("¿Afirmación verdadera?:", es_100_afec, "\n")
```

**Respuesta:** \[  Falso \] \* **Justificación:**Al calcular la frecuencia relativa condicional (perfil fila sobre afectividad con `margin =  ​1`), se observa que solo el $71.4\%$ de las razas con afectividad alta (hig) se usan para compañía (com). Como el $28.6\%$ restante va a otras funciones (caza y utilidad), no se puede afirmar que todas se usen solo para compañía.



------------------------------------------------------------------------

### Pregunta 8

**Hay 14 razas utilizadas para compañía.**

```{r pregunta-8}
# 8. Evaluación Falso/Verdadero: ¿Hay catorce razas utilizadas para compañía?
conteo_func <- table(DogBreeds[, 7])
es_14_comp <- conteo_func["com"] == 14

cat("Número de razas de compañía ('com'):", conteo_func["com"], "\n")
cat("¿Afirmación verdadera?:", es_14_comp, "\n")
```

**Respuesta:** \[ Falso \] \* **Justificación:** Al usar la función `table()` sobre la columna 7 (func), R cuenta cuántas razas hay en cada grupo y encuentra que hay exactamente 10 razas para compañía (com). Como el resultado es 10 y no 14, la comparación devuelve FALSE, lo que confirma que la afirmación es falsa.


------------------------------------------------------------------------

### Pregunta 9

**Hay 14 razas de efectividad/actividad alta.**

```{r pregunta-9}
# 9. Evaluación Falso/Verdadero: ¿Hay catorce razas de afectividad alta?
conteo_afec <- table(DogBreeds[, 5])
es_14_afec <- conteo_afec["hig"] == 14

cat("Número de razas de afectividad alta ('hig'):", conteo_afec["hig"], "\n")
cat("¿Afirmación verdadera?:", es_14_afec, "\n")

```

**Respuesta:** \[ Verdadero \] \* **Justificación:** Al calcular la frecuencia absoluta marginal de la afectividad (columna 5) con `table()`, se verifica que hay exactamente 14 razas con afectividad alta (hig). Como esa cantidad coincide con el valor del enunciado, la afirmación se confirma como verdadera.


------------------------------------------------------------------------

### Pregunta 10

**En las razas utilizadas para compañía hay 14 de efectividad/actividad alta.**

```{r pregunta-10}
# 10. Evaluación Falso/Verdadero: En las razas utilizadas para compañía hay catorce de afectividad alta
cruce_comp_afec <- table(DogBreeds[, 7], DogBreeds[, 5])["com", "hig"]
es_14_cruce <- cruce_comp_afec == 14

cat("Número de razas de compañía que tienen afectividad alta:", cruce_comp_afec, "\n")
cat("¿Afirmación verdadera?:", es_14_cruce, "\n")

```

**Respuesta:** \[ Verdadero / Falso \] \* **Justificación:**

------------------------------------------------------------------------

### Pregunta 11

**Todas las razas pesadas son de utilidad.**

```{r pregunta-11}
# 11. Evaluación Falso/Verdadero: ¿Todas las razas pesadas ('hea') son de utilidad ('uti')?
perf_fila_peso <- prop.table(table(DogBreeds[, 2], DogBreeds[, 7]), margin = 1) * 100
es_100_peso_uti <- perf_fila_peso["hea", "uti"] == 100

cat("Porcentaje de razas pesadas utilizadas para utilidad:", round(perf_fila_peso["hea", "uti"], 1), "%\n")
cat("¿Afirmación verdadera?:", es_100_peso_uti, "\n")
```

**Respuesta:** \[ Verdadero / Falso \] \* **Justificación:**

------------------------------------------------------------------------

### Pregunta 12

**Todas las razas de utilidad son de tamaño grande.**

```{r pregunta-12}
# 12. Evaluación Falso/Verdadero: ¿Todas las razas de utilidad ('uti') son de tamaño grande ('lar')?
perf_fila_tama <- prop.table(table(DogBreeds[, 7], DogBreeds[, 1]), margin = 1) * 100
es_100_uti_tama <- perf_fila_tama["uti", "lar"] == 100

cat("Porcentaje de razas de utilidad que son de tamaño grande:", round(perf_fila_tama["uti", "lar"], 1), "%\n")
cat("¿Afirmación verdadera?:", es_100_uti_tama, "\n")

```

**Respuesta:** \[ Verdadero / Falso \] \* **Justificación:**

------------------------------------------------------------------------

### Pregunta 13

**La velocidad no caracteriza a las razas de caza.**

```{r pregunta-13}
# 13. Evaluación Falso/Verdadero: Se verifica si la variable velocidad (VELO) figura con valor test significativo en caza ('hun')
carac_todas <- cluster.carac(DogBreeds[, 1:6], DogBreeds[, 7])

# Muestra la caracterización de las razas de caza
carac_todas$hun

```

**Respuesta:** \[ Verdadero / Falso \] \* **Justificación:**



------------------------------------------------------------------------

### Pregunta 14

**Hay cinto razas de utlidad.**

```{r pregunta-14}
# 14. Evaluación Falso/Verdadero: ¿Hay cinco razas de utilidad ('uti')?
conteo_uti <- table(DogBreeds[, 7])["uti"]
es_5_uti <- conteo_uti == 5

cat("Número total de razas de utilidad ('uti'):", conteo_uti, "\n")
cat("¿Afirmación verdadera?:", es_5_uti, "\n")

```

**Respuesta:** \[ Verdadero / Falso \] \* **Justificación:**
hiii pruebaaa
